ACORDAO-COMPLETO-2434911

ACÓRDÃO 3091/2020 ATA 44/2020 - PLENÁRIO

VISTOS, relatados e discutidos estes autos de recurso de revisão interposto pela empresa Volume Construções e Participações Ltda., em face do Acórdão 5724/2013-TCU-Primeira Câmara;
ACORDAM os Ministros do Tribunal de Contas da União, reunidos em Sessão de Plenário, ante as razões expostas pelo Relator, em:
0. conhecer do recurso de revisão, consoante arts. 32, inciso III, e 35, inciso III, da Lei 8.443/1992, para, no mérito, dar-lhe provimento, aproveitando os argumentos em favor de Antônio Carlos da Silva Figueiredo, com fundamento no art. 281 do Regimento Interno, de modo a tornar insubsistente o Acórdão 5724/2013-TCU-Primeira Câmara;
0. arquivar os presentes autos, sem julgamento de mérito, por ausência dos pressupostos para o desenvolvimento válido e regular do processo, consoante art. 212 do Regimento Interno do TCU;
0. dar ciência da presente decisão à recorrente, ao Sr. Antônio Carlos da Silva Figueiredo, ao Ministério da Saúde e à Procuradoria da República no Estado do Rio de Janeiro.

Recurso de revisão interposto contra acórdão que julgou irregulares as contas da recorrente e a condenou ao pagamento de débito e de multa em razão de irregularidades em contrato para a reforma dos telhados e das fachadas do prédio principal do nosocômio e de seu Centro de Diagnóstico por Imagem.

Hospital Federal dos Servidores do Estado.

3. Recorrente: Volume Construcões e Participacões Ltda (34.265.298/0001-83).

13.1. Ministros presentes: José Mucio Monteiro (Presidente), Walton Alencar Rodrigues, Augusto Nardes, Aroldo Cedraz, Raimundo Carreiro, Ana Arraes, Bruno Dantas e Vital do Rêgo (Relator).
13.2. Ministros-Substitutos presentes: Augusto Sherman Cavalcanti, Marcos Bemquerer Costa, André Luís de Carvalho e Weder de Oliveira.

Volume Construções E Participações Ltda

VITAL DO RÊGO

Ministro Valmir Campelo.

Adoto como parte do relatório a instrução da Secretaria de Recursos (peça 113) , cuja proposta contou com a anuência de seus dirigentes (peças 114 e 115) e do representante do Ministério Público junto ao TCU (peça 116) , a qual transcrevo a seguir com os ajustes de forma pertinentes:
INTRODUÇÃO
1.	Trata-se de recurso de revisão interposto pela Empresa Volume Construções e Participações Ltda. (peças 107 e 108) , contra o Acórdão 5724/2013-TCU-Primeira Câmara, Rel. Valmir Campelo (peça 44) , retificado, por inexatidão material, pelo Acórdão 6442/2013-TCU-Primeira Câmara (peça 50) , com o seguinte teor:
9.1. considerar revel o Sr. Antônio Carlos da Silva Figueiredo (CPF nº XXX.510.277-XX) , nos termos do art. 12, § 3º, da Lei 8.443/92, c/c o art. 202, § 8º, do Regimento Interno/TCU, dando-se prosseguimento ao presente processo;
9.2. rejeitar as alegações de defesa apresentadas pela empresa Volume Construções e Participações Ltda. (CNPJ nº 34.625.298-0001-83) ;
9.3. com fundamento nos arts. 1º, inciso I; 16, inciso III, alínea "c"; c/c os arts. 19 e 23, inciso III; todos da Lei 8.443/1992; e com arts. 1º, inciso I; 209, inciso III, § 5º; 210; e 214, inciso III, alínea "a", do Regimento Interno/TCU, julgar irregulares as contas do Sr. Antônio Carlos da Silva Figueiredo, CPF nº XXX.510.277-XX (fiscal de obra, segundo Portaria do Hospital Federal dos Servidores do Estado/HFSE) , condenando-o, solidariamente com a empresa Volume Construções e Participações Ltda., CNPJ nº 34.625.298-0001-83 (terceiro interessado, contratado) , ao pagamento da quantia a seguir especificada, fixando-lhes o prazo de 15 (quinze) dias, a contar da notificação, para comprovarem, perante o Tribunal, o recolhimento da dívida aos cofres do Fundo Nacional de Saúde/FNS, atualizada monetariamente e acrescida dos juros de mora, calculados a partir da data discriminada, até a data do efetivo recolhimento, na forma prevista na legislação em vigor, abatendo-se, na oportunidade, valores porventura já ressarcidos:
	Valor Original (R$) 
	Data da Ocorrência

	978.243,06
	19/7/2001

9.4. aplicar aos responsáveis mencionados no subitem precedente, individualmente, a multa prevista no art. 57 da Lei 8.443/92, c/c o art. 267 do regimento Interno, no valor de R$ 15.000,00 (quinze mil reais) , fixando-lhes o prazo de 15 (quinze) dias, a contar da notificação, para que comprovem, perante o Tribunal, o recolhimento das dívidas aos cofres do Tesouro Nacional, atualizadas monetariamente desde a data do presente acórdão até a do efetivo recolhimento, se forem pagas após o vencimento, na forma da legislação em vigor;
9.5. autorizar, desde logo, nos termos do art. 28, inciso II, da Lei 8.443/1992, a cobrança judicial das dívidas caso não atendidas as notificações;
9.6. autorizar, desde logo, o pagamento das dívidas em até 36 (trinta e seis) parcelas mensais e consecutivas, nos termos do art. 26 da Lei nº 8.443/92, c/c art. 217 do RI/TCU, caso solicitado pelos responsáveis, fixando-se o vencimento da primeira parcela em 15 (quinze) dias, a contar do recebimento da notificação, e o das demais a cada 30 (trinta) dias, devendo incidir sobre cada parcela os encargos legais devidos;
9.7. alertar os responsáveis de que o não recolhimento de qualquer das parcelas importa no vencimento antecipado do saldo devedor, nos termos do parágrafo único do art. 26 da Lei nº 8.443/1992, c/c o art. 217, § 2º, do Regimento Interno do TCU; e
9.8. remeter cópia do presente acórdão, acompanhado de cópia do relatório e voto que o fundamentam, à Procuradoria da República no Estado do Rio de Janeiro/RJ, com vistas à adoção das ações cabíveis, nos termos do art. 16, § 3º, da Lei nº 8.443/92, c/c o art. 209, § 6º, do Regimento Interno/TCU; e 
9.9. dar ciência deste acórdão aos responsáveis e interessados.
HISTÓRICO
2.	A presente tomada de contas especial (TCE) originou-se de conversão, no âmbito do Acórdão 4483/2012-TCU-Primeira Câmara, Rel. Valmir Campelo, do processo de monitoramento no TC Processo 006.400/2012-4. Foi instaurada em desfavor de Antonio Carlos da Silva Figueiredo, fiscal da obra objeto do contrato entre a Empresa Volume Construções e Participações Ltda. e o Hospital dos Servidores do Estado (HSE) , e da referida empresa contratada, em razão de falhas na fiscalização,  apontadas em auditoria do DENASUS, 14, as quais resultaram em dano ao erário no valor R$ 978.243,06 (peça 1) . 
2.1.	No âmbito do Acórdão 4483/2012-TCU-Primeira Câmara, Rel. Valmir Campelo, foi concluído que a Administração não cumpriu a determinação contida no item 1.5.1 do Acórdão 5912/2010-TCU-Primeira Câmara, Rel. Valmir Campelo, qual seja, a de tomar medidas com vistas à obtenção do ressarcimento do débito quantificado no Relatório de Atividade Técnica Extra 1008 do DENASUS (peça 2) .
2.2.	O débito originou-se devido ao recebimento, por parte da Empresa Volume Construções e Participações Ltda., de serviços que não executou ou executou em quantidades inferiores às quantidades pagas, conforme voto condutor do acórdão condenatório (peça 43, item 2) e ofício de citação (peça 13) .
2.3.	Promovidas as citações e transcorrido o prazo regimental fixado, o ex-fiscal de obra, Antonio Carlos da Silva Figueiredo, manteve-se inerte, sendo considerado revel. A unidade técnica deu prosseguimento ao processo nos termos do art. 12, § 3.º, da Lei 8443/1992, concluindo pela irregularidade das contas de ambos responsáveis, com imputação de débito e multa (peça 37) , proposta que teve anuência do MP/TCU (peça 40) e do relator, originando o Acórdão 5724/2013-TCU-Primeira Câmara, Rel. Valmir Campelo  (peça 44) , o qual foi retificado, por inexatidão material, pelo Acórdão 6442/2013-TCU-Primeira Câmara (peça 50) .
2.4.	Em face do acórdão original, a Empresa Volume Construções e Participações Ltda., ora recorrente, interpôs recurso de reconsideração (peça 61) , que foi conhecido, com propostas de mérito divergentes: não provimento pelo auditor da Serur (peça 71) e provimento pelo diretor-substituto (peça 72) e pelo secretário da unidade (peça 73) . O MP/TCU concordou com a proposta do auditor, no sentido de negar provimento ao recurso (peça74) . O colegiado do Tribunal negou provimento ao recurso, nos termos do Acórdão 4804/2014-TCU-Primeira Câmara, Rel. Walton Alencar Rodrigues (peça 79) .
2.5.	Com o objetivo de sanar suposta omissão contida nessa decisão, a recorrente opôs embargos de declaração (peça 86) , os quais foram conhecidos, porém rejeitados, no mérito, por força do Acórdão 6541/2014-TCU-Primeira Câmara, Rel. Walton Alencar Rodrigues (peça 90) .
2.6.	Neste momento, a recorrente interpõe recurso de revisão às peças 107 e 108 ora em análise. 
ADMISSIBILIDADE
3.	Reitera-se o exame preliminar de admissibilidade contido na peça 109, ratificado pelo Relator, Ministro Vital do Rêgo, na peça 112, que concluiu pelo conhecimento do recurso, sem efeito suspensivo pela falta de amparo normativo, eis que preenchidos os requisitos processuais aplicáveis à espécie.
MÉRITO
4.	Delimitação
4.1.	 Constitui objeto do presente recurso as seguintes questões:
a) se houve prescrição da TCE (peça 107, p. 13-17) ; 
b) se cabe a responsabilização da Empresa Volume Construções e Participações Ltda. (peça 107, p. 2-12 e peça 108) .
4.2.	A alegação de prescrição assume particular relevância neste processo, dado o recente julgamento, pelo Supremo Tribunal Federal, do RE 636.886 (tema 899 da repercussão geral) , enunciando-se a tese de que "é prescritível a pretensão de ressarcimento ao erário fundada em decisão de Tribunal de Contas".
4.3.	Os significativos impactos deste julgamento justificam uma análise mais detalhada do tema, motivo pelo qual a arguição de prescrição, embora tenha um caráter preliminar, será examinada ao final, abordando-se os vários aspectos envolvidos.
5.	Se cabe a responsabilização da Empresa Volume Construções e Participações Ltda. (peça 107, p. 2-12 e peça 108) .
5.1.	Defende-se no recurso que não cabe a responsabilização da recorrente, com base nos seguintes argumentos:
a) em breve histórico dos fatos, a recorrente afirma que:
a.1) a questão trata de obras promovidas no Hospital dos Servidores Públicos do Estado do Rio de Janeiro (HSE) pela Volume Construções e Participações Ltda., que teve por objeto a reforma dos telhados, das fachadas do prédio principal e do centro de diagnóstico por imagem do HSE;
a.2) a empresa foi declarada vencedora em processo licitatório com proposta no valor global de R$ 3.365.240,61, que teve redução de R$ 2.157.064,59 sobre o preço estimado das obras pelo órgão contratante (Ministério da Saúde) , valor 39% menor do inicialmente orçado;
a.3) o Contrato 03/2000 foi assinado em 13/1/2000, com prazo de execução previsto de 300 dias e término previsto para 13/11/2000, tendo sido complementado pelo 1º e 2º Termos Aditivos Contratuais, com acréscimos de R$ 917.779,78 e R$ 512.552,89, respectivamente;
a.4) os termos aditivos foram solicitados pelo Serviço de Engenharia do próprio HSE, em 22/5/2000 e 27/11/2000, em função da necessidade de serviços complementares (extras e adicionais) , conforme reconhecido pelo relatório de auditoria do Denasus em trecho transcrito à peça 107, p. 5;
a.5) durante a obra a recorrente executou todos os serviços para os quais foi contratada, bem como os acréscimos, as modificações e alterações ocorridas durante a validade contratual, conforme demonstra documento à peça 31;
a.6) as obras objeto do contrato foram totalmente efetuadas e concluídas pela recorrente, estando, inclusive, em perfeito funcionamento até os dias de hoje, atendendo a população com o exato objetivo para os quais foram previstas;
a.7) após a entrega da obra, no ano de 2005, foi promovida auditoria unilateral no HSE, "em atendimento à Tarefa 10382 -Atividade Técnica Extra n° 1008 do DENASUS, como também ao MPF/PR/RJ que instaurou Inquérito Civil Público n° OS/2003 e à solicitação da Direção do HSE, com o objetivo de apurar possíveis irregularidades na obra do Serviço de Radiologia, referente ao processo licitatório da Concorrência Pública n° 13/99". 
b) o relatório de auditoria do Denasus, que fundamentou o suposto dano, não possui credibilidade, tendo em vista que:
b.1) foi produzido 5 anos após o término dos serviços;
b.2) foi baseado em verificação in loco duvidosa, sem que os auditores tivessem acompanhado ou participado da execução das obras, haja vista a conclusão do Denasus no que diz respeito à peça 2, p. 105-112 e 113 o qual, inexplicavelmente, contém uma série de despesas específicas, tais como "Demolição de revestimento", "Remoção de forro", "Limpeza de obra" entre outras, as quais seriam impossíveis de se verificar; não se sabe como o Denasus alcançou tais números;
b.3) foi elaborado sem a utilização dos projetos executivos e estruturais, de instalações elétricas, telefônicas, lógica, de gases medicinais, ar condicionado, combate a incêndio, exaustão e ventilação mecânica e de arquitetura; sem contar ainda, com a indicação clara dos elementos construtivos a demolir, permanecer e a construir, bem como as áreas físicas claras e definidas submetidas à reforma, conforme reconhecido no referido relatório à peça 2, p. 25, 26 ,27 e 28;
b.4) devido à falta de elementos técnicos construtivos, por se tratar de obra de reforma e adaptação, executada há 5 anos, e, principalmente pela falta de todos os projetos executivos, em especial o de arquitetura, que contém a indicação clara dos elementos construtivos à demolir, construir e permanecer, também em virtude de eventuais serviços que possam ter sido posteriormente executados nas áreas, os seguintes itens elencados nos Anexos constantes do referido Relatório do Denasus não puderam ser avaliados:
b.4.1) análise dos serviços executados com o 1º Termo Aditivo (peça 2, p. 48-49) , embora afirmem que o Centro Cirúrgico Ambulatorial e o Serviço de Oftalmologia encontram-se implantados e em perfeito funcionamento; 
b.4.2) itens que se referem ao processo principal, aos Termos Aditivos, assim como ao Centro de Diagnóstico por Imagem e a Reforma das Fachadas (peça 2, p. 25, 26, 27, 28) ; 
b.4.3) a verificação dos serviços relativos a reforma dos telhados (peça 2, p. 63-64) ficou prejudicada em função da não obtenção, pelos auditores, dos elementos técnicos detalhados necessários e indispensáveis para tal avaliação;
b.4.4) também ficou prejudicada a parte das obras referentes ao Anexo III - 1º T. Aditivo 12/2000, relativa ao: i) acréscimo dos serviços de reforma e implantação do Centro Cirúrgico Ambulatorial no 3° andar; ii) reforma do Ambulatório de Cirurgia Geral no 3° andar; iii) reforma do hall do Setor de Marcação de Consultas e Registros, no andar térreo; e iv) reforma do Serviço de Oftalmologia, no 4° andar (peça 2, p. 65-66) ;
b.5) os elementos técnicos construtivos não se encontram no processo licitatório, nem mesmo no Serviço de Engenharia do HSE;
b.6) as justificativas que lastrearam a abertura desta TCE e também o entendimento firmado por esta Corte foram dadas pelo engenheiro fiscal da obra na época, Antonio Carlos da Silva Figueiredo, que era o único engenheiro do HSE, com atribuições de fiscalizar todas as obras e todas as manutenções (predial, caldeira, subestação etc.) em andamento, num hospital com mais de 100.000,00 m², e não vivenciou o dia a dia dos serviços;
b.7) a equipe do Denasus deixou de considerar ainda as trocas de serviços, os serviços executados a maior e serviços não previstos e executados, desconhecendo a planilha de créditos e débitos e também a execução de diversas outras obras nos últimos 5 anos, que certamente afetaram o local vistoriado "in loco" pela equipe;
b.8) a equipe do Denasus não era perita, nem possuía experiência específica para executar tal vistoria para, não se sabe como, afirmar que apenas 20% das obras foram executadas, considerando todo o trabalho realizado pela Volume, em estrita obediência ao contrato e após a entrega das obras com perfeição (todos os locais onde foram efetuados os serviços ainda estão em perfeito funcionamento, mais de uma década depois) ; 
b.9) na sua conclusão, o próprio DENASUS, à peça 2, p. 68, cujo trecho foi transcrito à peça 107, p. 7, reconhece que houve imensa dificuldade na elaboração do laudo, o qual foi elaborado sem a presença de diversos elementos essenciais para a análise de cálculos e verificações dos serviços executados e, ainda, sem a presença da recorrente;
b.10) a obra foi concluída em 12/2/2001 e integralmente paga, não havendo como contestar os serviços finalizados, uma vez que foram plenamente aceitas pela Administração Pública, por meio do Termo de Recebimento Definitivo lavrado em 13/3/2001 (Peça 32) ;
b.11) após o recebimento das obras pela Administração Pública, a Volume jamais recebeu reclamações sobre serviços executados por ela diretamente; a única comunicação recebida do HSE foi referente a um vazamento no centro de radiologia, mais de 2 anos após a entrega das obras, o que foi prontamente respondido, concluindo-se que não era da responsabilidade da recorrente (peça 33) ;
b.12) o próprio relatório do DENASUS é muito claro em demarcar o grande interregno existente entre a verificação "in loco" realizada pelos técnicos e a execução dos serviços, sendo que a unidade hospitalar se encontra até hoje em pleno funcionamento, sem que as obras jamais fossem contestadas em sua qualidade e eficiência;
c) todos os equívocos cometidos no relatório do Denasus foram devidamente contestados pelo laudo técnico à peça 108, o qual contraria em absoluto as suas conclusões e atesta a necessidade de reforma do acórdão recorrido para isentar de responsabilidade a recorrente, mediante as seguintes evidências, transcritas à peça 107, p. 11) :
c.1) todos os projetos e elementos técnicos da obra foram entregues à Administração do HSE, através do Setor de Fiscalização do Contrato, o qual deveria ter a guarda dos mesmos;
c.2) a recorrente cumpriu integralmente o objeto do contrato, submetendo todas as etapas da obra à aprovação da contratante, cumprindo todas as determinações da Administração Pública, sem exceção; 
c.3) outros serviços necessários para o bom funcionamento do local das intervenções foram determinados pela contratante durante a execução do objeto da avença, o que resultou em algumas modificações no projeto;
c.4) os técnicos do DENASUS não dispunham dos elementos essenciais para uma vistoria "in loco" desse porte, de forma que o relatório daquele departamento ficou com a sua credibilidade nitidamente comprometida; 
c.5) não há no caso qualquer indício de dolo ou mesmo de culpa grave nas condutas da recorrente;
c.6) conclusão, cujo trecho foi transcrito à peça 107, p. 12, de que os serviços foram executados de acordo com os contratos e aditivos;   
d) O Laudo Técnico Pericial, de 2/2/2016, formulado pelo Engenheiro Civil (Crea-RJ 50.193-D) e Perito Judicial, Aurélio da Torre Bogossian, sobre as obras de reforma dos telhados, fachadas e do Centro de Diagnóstico por Imagem do Hospital dos Servidores do Estado, no âmbito do Contrato 3/2000 e aditivos, contêm, em síntese, as seguintes informações (peça 108) :
d.1) foi elaborado de acordo com normas e procedimentos técnicos de engenharia legal, processos de aferição com base na experiência do profissional que o subscreve e em observância ao Código de Ética Profissional do Conselho Federal de Engenharia, Arquitetura e Agronomia e do Instituto de Engenharia Legal;
d.2) tem como objetivo fornecer os necessários esclarecimentos e subsídios quanto ao fiel cumprimento dos contratos por parte da contratada Volume Construções e Participações Ltda.;
d.3) breve histórico desde a realização da Concorrência Pública 13/1999 que deu origem ao contrato 03/2000 até à conclusão da obra, destacando-se que:
d.3.1) as obras foram realizadas estando o hospital em pleno funcionamento e entregues dentro do prazo contratual, mesmo sem a necessária liberação dos locais de trabalho, e com os serviços que foram acrescentados ao longo do contrato;
d.3.2) a Divisão de Obras e Manutenção do contratante, estando bastante assoberbada, determinou então à contratada, o detalhamento de parte dos projetos básicos do Caderno de Encargos da Licitação, o que foi feito pela contratada e aprovado pela contratante;
d.3.3) em se tratando de prédio antigo e que sofrera diversas alterações na sua concepção original ao longo dos anos, sem o devido registro, foram imprescindíveis alterações no projeto básico licitado;
d.3.4) ao longo da obra foram realizadas modificações, cujos serviços ou itens decorrentes foram calculados segundo a mesma base de preços do orçamento do projeto básico e foram medidos e aprovados pela fiscalização do contratante;
d.4) o perito que subscreve o laudo realizou vistoria in loco, munido de todos os projetos executivos, planilhas de ambos os contratos e aditivos para confrontação com o que está no local, em todas as instalações e dependências do Hospital dos Servidores do Estado, concluindo que:
d.4.1) as supostas irregularidades descritas no Relatório DENASUS, provavelmente foram levantadas justamente porque os técnicos daquele órgão não dispunham dos projetos executivos e respectivas planilhas, e tampouco foram acompanhados aos locais das obras por elemento qualificado para tal ou representante da contratada; 
d.4.2) foram realizadas importantes modificações decorrentes de outras reformas e melhoramentos por outras empresas, após a entrega e o aceite definitivo das obras realizadas pela contratada;
d.4.3) ninguém do Denasus acompanhou as obras e a vistoria unilateral realizada ocorreu 5 anos após a entrega definitiva das obras, e já nessa época havia modificações ou descaracterização das obras entregues, tanto pela intervenção da equipe de manutenção do HSE, como pela própria modificação de uso de determinados locais ou compartimentos;
d.5) há um item sobre as observações realizadas pela contratada (peça 108, p. 7-9) , destacando-se que:
d.5.1) cabia à fiscalização da contratante não só a coordenação, fiscalização, determinação das frentes de trabalho e suas prioridades, a interface com a administração do HSE no estabelecimento de prioridades e ainda, verificar, quantificar e atestar o pagamento dos serviços efetivamente executados;
d.5.2) a entrega das obras mediante aceitação provisória ou aceitação definitiva, pela contratada à contratante não está vinculada a efetiva ocupação das áreas entregues, uma vez que a sua guarda e manutenção são de exclusiva responsabilidade do contratante, respeitada a legislação pertinente quanto às garantias dos serviços contratuais;
d.5.3) a equipe técnica do Denasus se pautou exclusivamente no projeto básico licitado, sem observar as importantes e imperiosas modificações introduzidas no projeto executivo, devidos às efetivas necessidades do HSE, no curso das obras;
d.5.4) as modificações no projeto foram consequência da falta de registro de intervenções e reparos feitos anteriormente em caráter emergencial no prédio que é antigo;
d.5.5) as alterações no projeto causaram a modificação radical do tipo de unidade de serviço médico inicialmente previsto;
d.6) sobre o processo de pagamento (peça 108, p. 9-10) , o laudo afirma que a contratada não se beneficiou de qualquer medição de serviço não executado, restando provado que nem todos os serviços foram medidos e pagos, apesar de inquestionavelmente executados; todo e qualquer pagamento foi precedido de vistoria no local e levantamento com apropriação dos serviços executados por parte da fiscalização do HSE, rigorosamente sem exceção;
d.7) sobre a execução dos serviços, o laudo transcreve as solicitações realizadas pelo Denasus ao fiscal da obra, por meio dos Ofícios PR/RJ/DAP 373, de 27/10/2005 e PR/RJ/DAP 407, de 18/11/2006 (itens 7.1 e 7.2 do Relatório de Atividades Extra 1008 do Denasus, à peça 2, p. 32-51) , e apresenta o esclarecimento correspondente (peça 108, p. 11-25) ;
d.8) sobre as irregularidades das medições, comenta que (peça 108, p. 25-27) :
d.8.1) os orçamentos base do contratante se basearam na tabela de preços da Empresa de Obras Públicas do Estado do Rio de Janeiro (EMOP) e do Cadastro de Preços da Prefeitura da Cidade do Rio de Janeiro (SCO-FGV) ;
d.8.2) os projetos fornecidos pelo contratante que lastrearam as licitações foram elaborados por empresas de projeto conceituadas com a necessária experiência em projetos hospitalares;
d.8.3) é praxe na engenharia de orçamentação e também na administração federal, estadual e municipal, a utilização de "verbas" para a composição de preço em serviços de difícil mensuração, os quais englobam a totalidade dos itens em sua composição, de forma a facilitar o acompanhamento e a medição dos serviços;
d.8.4) planilha de preços dos contratos e de seus respectivos aditivos foram elaborados pelo contratante, cabendo simplesmente à contratada cumprir com a sua atribuição e executar os serviços;
d.8.5) os auditores do Denasus, por não conhecerem toda a abrangência contratual e por não estarem munidos dos projetos executivos e ainda por não terem identificado exatamente os locais das intervenções das obras, resolveram glosar itens que foram efetivamente executados, sem qualquer explicação plausível; 
d.8.6) pelo que se pode verificar, o valor glosado, provavelmente, foi objeto de troca de itens ou quantitativos de serviços de comprovada semelhança, considerando a urgência para das obras em ambiente hospitalar em pleno funcionamento e a lentidão na tramitação dos processos administrativos; 
d.8.7) O contratante determinou a execução dos serviços efetivamente necessários, respeitando o escopo contratual, bem como os valores dos contratos e respectivos aditamentos;
d.8.8) dito de outra forma: determinados serviços foram originalmente previstos em quantidades que se mostraram superiores às efetivamente necessárias e, em contrapartida, outros serviços foram quantificados em valores aquém do necessário; a compensação de créditos e débitos não superou os valores contratados ou aditados em ambos os contratos;   
d.9) o laudo conclui, após a análise de toda a documentação disponibilizada, bem como pelas diligências ao local da obra, que (peça 108, p. 27-30) :
d.9.1) mesmo não tendo sido colacionada toda a documentação que o Denasus questiona, todos os projetos e elementos técnicos da obra foram entregues à Administração do HSE, por meio do fiscal da obra, que deve estar de posse deles; 
d.9.2) segundo informações obtidas pela contratada, todos os elementos desapareceram do Acervo Técnicos da Divisão de Engenharia do HSE, tendo inclusive a Comissão de Procedimento Administrativo Disciplinar concluído pelo encaminhamento do caso ao MP/PR/RJ para que sejam sanadas as irregularidades;
d.9.3) a contratada não pode ser responsabilizada por eventuais problemas na gestão dos arquivos do HSE, restando evidenciado que a empresa cumpriu integralmente o contrato, ao contrário das supostas não conformidades apontadas;
d.9.4) a contratada cumpriu o objeto e submeteu e aprovou todos os projetos e etapas da obra cumprindo todas as determinações sob a rígida fiscalização do contratante;
d.9.5) os seguintes aspectos demonstram que os serviços contratados possuíam características particulares:
d.9.5.1) obras executas com o hospital em pleno funcionamento, requerendo planejamento para liberação de áreas;
d.9.5.2) localização geográfica na zona central da cidade do Rio de Janeiro, com severas restrições de trânsito e entrega de materiais;
d.9.5.3) a obra sofreu paralisação para alteração de layout;
d.9.5.4) todos os projetos tiveram de ser detalhados considerando as mais modernas concepções e requisitos técnicos para conciliar ganhos de capacitação do empreendimento (objeto das citadas adequações) e planejamento executivo, para adequação do prazo de execução;
d.9.5.5) o projeto básico sofreu alterações após o início da obra, ocasionando que algumas importantes formalidades deixassem de ser cumpridas;
d.9.6) o laudo objetivou trazer à luz novos e importantes dados e análises com base em vistoria in loco, onde foi possível confirmar todos os serviços executados pela contratada, sejam os que obrigatoriamente faziam parte do escopo contratual, bem como aqueles outros que se fizeram necessários no curso das obras e foram objeto dos Termos Aditivos de Contrato e ainda, aqueles que não foram apropriados pela equipe de fiscalização do Denasus, mas que também são de fácil comprovação "in situ" e da mesma forma, deverão ser computados para os devidos fins; 
d.9.7) o relatório do DENASUS se mostra imprestável, com a sua credibilidade comprometida, pois além de não ter sido elaborado com o imprescindível rigor técnico que pudesse embasar as supostas irregularidades apontadas, levantou questões de ordem administrativa que foge inequivocamente à responsabilidade ou ingerência da contratada; 
e) é composto de 30 laudas, bem como de anexos listados abaixo da 30º lauda; 
f) não há qualquer indício de favorecimento da recorrente, que participou da licitação com indiscutível lisura, tendo executado integralmente os serviços para os quais foi contratada;
Análise
5.2.	Para verificar a responsabilização da recorrente, elemento precípuo do presente recurso de revisão, faz-se necessário o reexame de todos os elementos constantes dos autos, conforme estabelece o § 4º, do art. 288, do RI/TCU. 
5.3	Verifica-se que esta TCE se originou de representação do Ministério Público Federal no Estado do Rio de Janeiro, nos termos do inciso I, do art. 237, do RI/TCU. Foi encaminhada em 2008 e versa sobre irregularidades constatadas em auditoria do Denasus, realizada há mais de 14 anos (11/9/2005 a 16/12/2005) , cujo objeto foram obras finalizadas há 19 anos, portanto, é fato o longo decurso de tempo entre as ocorrências e a presente TCE. O Relatório de auditoria é de 17/12/2007 (ocasião em que foram registradas as constatações) , 2 anos após a realização da auditoria, que teve por objetivo examinar a Concorrência Pública 13/1999 e o Contrato dela decorrente, 03/2000, no âmbito do HSE (TC Processo 028.972/2008-8) . 
5.4.	O referido contrato havia sido examinado pelo TCU em relatório de auditoria, datado de 30/1/2004 (TC Processo 015.633/2003-5, Volumes digitalizados, Principal_VOL_000_FOLHAS_00051_00100, p. 22) , no âmbito do TC Processo 015.633/2003-5. O escopo dessa fiscalização não envolvia a execução físico-financeira contratual, mas somente questões de natureza normativo-procedimental.
5.5.	Entretanto, o referido relatório de auditoria do TCU  trouxe considerações relevantes para a análise deste recursos de revisão, a saber (TC Processo 015.633/2003-5, Volumes digitalizados, Principal_VOL_000_FOLHAS_00051_00100, p. 15-16) : (i) não foram encontrados os projetos básicos, nem os orçamentos detalhados específicos de cada um dos serviços a serem executados; (ii) não foram localizados todos os termos de medições dos serviços realizados; (iii) os termos existentes não estavam assinados pelo responsável pela fiscalização; e (iv) não foi encontrado o termo de recebimento definitivo das obras realizadas. 
5.6.	Dessa forma, em 30/1/2004, ou seja, mais de 1 ano e meio antes da realização da auditoria do Denasus, já havia sido constatada a falta de projetos e de termos de medições, entre outros documentos essenciais para a adequada avaliação da execução contratual.   
5.7.	Como resultado da representação no âmbito do TC Processo 028.972/2008-8, após diligências ao Ministério da Saúde, foi expedido o Acórdão 5912/2010-TCU-Primeira Câmara, da relatoria do Min. Valmir Campelo, de 21/9/2010, que no seu item 1.5.1 determinou à Secretaria Executiva do Ministério da Saúde que informasse ao TCU as medidas administrativas internas com vistas à obtenção do débito quantificado no Relatório do Denasus (peça 6, do TC Processo 006.400/2012-4) . 
5.8.	O monitoramento desta deliberação foi realizado no âmbito do TC Processo 006.400/2012-4, o qual concluiu que (peça 6) :
	a) houve inércia da administração do HSE em tomar providências quanto ao ressarcimento ao erário dos valores apontados no Relatório de Atividade Técnica Extra 1008 do Denasus, devendo o monitoramento ser convertido em tomada de contas especial;
	b) o débito pelo pagamento por serviços não executados ou executados a menor que os pagos calculado no anexo 13 do Relatório de Atividade Técnica Extra 1008 emitido pelo Denasus foi revisto, conforme o Relatório Complementar ATE 1008, de R$ 1.011.911,72 (peça 2, p.112) para R$ 978.243,06 (peça 3, p. 3) ;
	c) o débito apurado para o pagamento por serviços em quantidade maior que o contratado, o qual foi detalhado no anexo 14 do Relatório de Atividade Técnica Extra 1008, também foi revisto no Relatório complementar, reduzindo o valor de R$ 173.493,38 (peça 2, p. 115) para R$ 114.038,84 (peça 3, p. 3) ;
	d) a unidade técnica deixou de incluir na citação o débito referente à pagamento por serviços em quantidade maior que o contratado (R$ 114.038,84) porque o Relatório do Denasus não detalha se os serviços pagos em quantidades maiores que as contratadas eram necessários e se foram efetivamente executados;
	e) a equipe de fiscalização do Denasus apontou a falta de planilha de balanceamento de serviços, essa planilha identificaria os serviços que foram substituídos por outros;  
5.9.	Ressalta-se que o Relatório complementar da auditoria do Denasus foi produzido em 20/3/2009, portanto, 13 meses após a confecção do primeiro relatório, de 17/12/2007, tendo sido encaminhado ao TCU em 21/9/2009 (Volumes digitalizados - PRINCIPAL_VOL_000_FOLHAS_00001_00050.PDF, p. 4) . Observa-se também que as conclusões em relação aos valores do primeiro relatório foram alteradas dando origem à redução do débito, mais de três anos após a realização da auditoria, e após 8 anos da conclusão das obras, o que suscita incerteza na estimativa do débito, a qual se demonstra adiante.  
5.10.	O fato de a unidade técnica encarregada do monitoramento excluir uma parte do débito em função da falta de informações necessárias a sua correta quantificação, no Relatório do Denasus, reforça a imprecisão em relação ao débito.  
5.11.	Com base nessas informações, o processo de monitoramento foi convertido em TCE, em 7/8/2012, por meio do Acórdão 4483/2012-TCU-Primeira Câmara, Rel. Valmir Campelo, dando origem ao presente processo. Foram citados o fiscal da obra e a empresa executora, esta última, nos termos do art. 16, inciso III, § 2º, alínea "b", da Lei 8.443/1992. A unidade técnica propôs a inclusão da ora recorrente como responsável solidária por ter concorrido para o dano, uma vez que teria recebido por serviços que não executara ou executara em quantidades inferiores às quantidades pagas.  
5.12.	Como já observado, o débito imputado foi pelo valor de parte do débito constante do 2º relatório do Denasus, o que perfaz o montante de R$ 978.243,06. Conforme o art. 8º da Lei 8443/1992, diante de dano ao erário, a TCE deve ser instaurada para apuração dos fatos, identificação dos responsáveis e quantificação do débito. Este pode ser apurado de duas formas, conforme o § 1º do art. 210, do RI/TCU: (i) por verificação, quando for possível quantificar com exatidão o real valor devido; ou (ii) por estimativa, quando, por meios confiáveis, apurar-se quantia que seguramente não excederia o real valor devido. As circunstâncias que envolveram a sua quantificação, evidenciam que o débito foi calculado por estimativa. 
5.13.	Entretanto, levanta-se a incerteza sobre a confiabilidade dos meios disponíveis para tal, tendo como único embasamento os Relatórios de Auditoria do Denasus, considerando as sérias limitações de seu escopo. Registra-se a causa pela qual o débito inicial foi posteriormente reduzido: ocorrência de duplicidade de valores percebido pelos próprios auditores, conforme nota explicativa extraída do 2º relatório, cujo trecho foi descrito a seguir (peça 3, p. 1) : 
Esclarecemos ainda, que os valores inicialmente constantes dos Anexos 13 e 14 totalizados em R$ 1.185.405,10 (um milhão, cento e oitenta e cinco mil, quatrocentos e cinco reais e dez centavos) , foram revisados e ajustados para R$ 1.092.281,91 (um milhão, noventa e dois mil, duzentos e oitenta e um reais e noventa e uni centavos) , com redução de R$ 93.123,20 (noventa e três mil, cento e vinte e três reais e vinte centavos) , em virtude de que diversos itens de serviços constantes do Anexo 14 terem sido suprimidos por já estarem inseridos no Anexo 13, demonstrados na Manilha de Glosas constante no Relatório Complementar.
5.14.	Depois disso, o valor do débito foi novamente reduzido, pelo TCU, também em função de lacunas no 1º Relatório. 
5.15.	De fato, os valores que compuseram o débito carecem de segurança e precisão. Ao se examinar o Relatório de Auditoria do Denasus, verificam-se itens que constam como serviços não avaliados (aparecem no Anexo 15 - Serviços não avaliados - Contrato Inicial e 2º TA, à peça 2, p. 116-123) , portanto não deveriam entrar no cálculo do débito, mas foram incluídos, tanto no Anexo 13 - Pagamento de Serviços Inexecutados ou Executados a menor que os pagos - Contrato Inicial e 2º TA, à peça 2, p. 105-112, como na Planilha apresentada no Relatório Complementar do Denasus, conforme a seguir:
	Item
	Ref.
	Observação

	11.01 - Verga de concreto armado p/ alven. c/ aprov. De mad. 10 vezes
	peça 2, p. 105 e 120 e peça 3, p. 49
	Consta como serviço não avaliado, mas compôs o débito, calculado com base no Anexo 13 e continuou compondo o débito, após revisão e ajuste na planilha do relatório complementar

	12.08 - Parede divisória c/ 35mm de espessura, painel de chapa de fibra de madeira c/ lamin. Melamínico, miolo em colmeia
	peça 2, p. 106 e 121 e peça 3, p. 10
	
	12.09 - Parede divis. Estrut. c/ chapa cim-amianto espessura 50mm
	peça 2, p. 106 e 121 e peça 3, p. 67
	
5.16.	Verificam-se ainda, itens cujas quantidades não puderam ser avaliadas pela equipe do Denasus (Anexo 6 - Planilha de Quantitativos e Preços - Principal (Quantidades não avaliadas) , à peça 2, p. 87-89, no entanto, compuseram o valor do débito: 
	Item
	Ref.
	Observação

	16.02 - Madeiramento p/ cobert. Em 2 águas, em telhas cerâmicas e maçaranduba aparelhada
	peça 2, p. 87 e 109 e peça 3, p. 12, 18 e 20
	Consta como quantidade não avaliada, mas compôs o débito, calculado com base no Anexo 13 e continuou compondo o débito, após revisão e ajuste na planilha do relatório complementar

	16.03 - Madeiramento p/ cobert. Em 2 águas, em telhas cerâmicas e maçaranduba aparelhada
	peça 2, p. 87 e 109 e peça 3, p. 21
	
	16.04 - Cobertura c/ telhas de barro tipo marselha
	peça 2, p. 88 e 109 e peça 3, p. 21
	
	16.05 - Cordão para arremate de telhado, exec. c/ arg. Cim.areia.saibro, traço 1:2:2  
	peça 2, p. 88 e 109 e peça 3, p. 21
	
	16.06 - Rufo c/ até 40 cm de larg. Telhado telha fibro-cimento, em concreto 15MPA, forma e armação sobre alvenaria exist.
	peça 2, p. 88 e 109 e peça 3, p. 21
	
	16.10 - Cumiera artic. De cim-amianto, p/telha tipo canalete 90 cm larg
	peça 2, p. 88 e 110 e peça 3, p. 22 e 31
	
	16.11 - Tampão de vedac. p/ telha canalete 90, fornec. Coloc. Da peça, c/ adesivo e parafuso
	peça 2, p. 88 e 110 e peça 3, p. 22 e 31
	
	16.16 - Calha em chapa de aço galv. no 26, com 25 cm desenvolvimento
	peça 2, p. 88 e 110 e peça 3, p. 22
	
	16.17 - Calha em chapa de aço galv. no 26, com 85 cm desenvolvimento
	peça 2, p. 88 e 110 e peça 3, p. 22
	
	16.19 - Placa de ventilação e vedação, conj. p/ telha canalete 90, c/fornec. E coloc. c/ adesivo especial
	peça 2, p. 88 e 110 e peça 3, p. 22
	
	16.24 - Impermeabiliz, de reservatório, não sujeito a lençol freático, usando impermeabilizante líquido de pega normal
	peça 2, p. 88 e 110 e peça 3, p. 46
	
	16.25 - Pintura asfáltica (Hidro asfalto) , p/ superf. Lisa de pequenas dimensões, marquises, banheiros, etc.
	peça 2, p. 88 e 110 e peça 3, p. 46
	
5.17.	De forma alguma se está a depreciar o trabalho do Denasus, argumento já rechaçado em sede de recurso de reconsideração (peça 71, p. 4) . Isso porque o Denasus é o órgão governamental especializado na fiscalização sobre a regularidade da aplicação dos recursos oriundos do Sistema Único de Saúde (SUS) e seu trabalho envolveu:
	a) reunião com servidores e dirigentes da unidade auditada;
	b) análise da documentação dos processos licitatórios;
	c) levantamento dos quantitativos dos serviços executados, confrontando-os com os constantes das planilhas contratuais;
	d) levantamento das medições, notas fiscais de serviços do período correspondente à execução da obra;
	e) levantamento dos preços de mercado para execução dos serviços correspondente ao período de licitação;
	f) análise das justificativas apresentadas pelo órgão.
5.18.	Ficou demonstrado, inclusive, que a equipe de auditoria não esteve no local apenas uma vez, mas várias, durante os mais de três meses de auditoria (11/9/2005 a 16/12/2005, peça 2, p. 5) , se utilizando, inclusive, para complemento de evidências, de registros fotográficos, como se verifica de trechos do Relatório de Atividade Extra 1008 à peça 2, p. 26-30 (vistoria "in loco" realizada antes da convocação do fiscal da obra) , peça 2, p. 31-32 (vistoria "in loco" realizada junto com o fiscal da obra para que apontasse as áreas onde os serviços teriam sido realizados) e peça 2, p. 57 (vistoria "in loco" realizada após a entrega das justificativas pelo fiscal) . 
5.19.	Além disso, o seguinte trecho do relatório evidencia que, além da análise das peças processuais, foi necessário extenso trabalho de campo (11/9/2005 a 16/12/2005, peça 2, p. 5) , por conta de mais uma limitação que não se pode ignorar - que a auditoria foi realizada após mais de 5 anos desde à conclusão das obras (11/2/2001, peça 2, p. 13) :
A análise pura e simples das peças processuais não oferece elementos suficientes para a elaboração das respostas requeridas, necessitando de um extenso trabalho de campo considerando-se o tempo decorrido desde o término dos serviços.
5.20.	Esse fato foi registrado como limitação acarretando a falta de precisão das áreas de intervenção dos serviços, pelo tempo decorrido e por conta de diversas outras obras realizadas no HSE nos últimos 6 anos (peça 2, p. 68) : 
Devido ao tempo decorrido; execução de diversas outras obras no hospital nos ultimes 06 (seis) anos e, a falta de elucidação por parte do fiscal da obra quanto aos esclarecimentos necessários para indicar as áreas onde os serviços foram executados, ) diversos itens de serviços não tiveram condições de serem avaliados, demonstrados no Anexo 15, totalizando R$ 1.605.848,55 (um milhão, seiscentos e cinco mil, oitocentos e quarenta e oito reais e cinquenta e cinco centavos) , equivalente a 41,41 % do valor global dos serviços pagos, referentes ao contrato inicial e ao 2" TA.
5.21.	No entanto, há que se reconhecer a intrincada conjuntura de amplas limitações de escopo na qual foi quantificado o débito da presente TCE, considerando ainda que o primeiro relatório do Denasus foi entregue 2 anos após a realização do trabalho de campo e o segundo, 13 meses após o primeiro. 
5.22.	Verifica-se às peças 72 e 73 dos autos, que o diretor-substituto e o então secretário da Serur também destacaram questões, reconhecidas pelos auditores do Denasus e levantadas pelo recorrente, que dificultaram a correta estimativa do débito, bem como a imputação de responsabilidade à recorrente, quais sejam:
	a) falta de disponibilização dos projetos executivos e estruturais, bem como a falta da indicação clara dos elementos construtivos a demolir, permanecer e a construir, o que dificulta a identificação de eventuais modificações nos projetos e de visão global do balanço da obra, destacando como exemplo, o item 01.04 - Execução de desenhos cadastrais "as-built" dos serviços executados que teria sido glosado porque o fiscal da obra não apresentou os mencionados projetos (peça 2, p. 33) ;
	b) impossibilidade de exigência do dever de guarda da documentação desaparecida por parte da recorrente, considerando que ela não está, ordinariamente, sujeita ao dever constitucional de prestar contas, principalmente após o decurso de quase 20 anos da realização das obras;
	c) essa documentação eram produtos que a recorrente deveria apenas elaborar e entregar à contratada e, pelo consta dos autos, a documentação contábil indica que tais serviços foram devidamente realizados, fato comprovado pela regular liquidação da despesa;
	d) a constatação de que outras reformas foram realizadas no hospital durante esse período, reconhecida pelo Denasus, torna questionável o arbítrio dos quantitativos executados a partir de simples visualização in loco, considerando que intervenções podem ter sido suprimidas ou alteradas nesse período;
	e) alguns serviços, a exemplo dos itens 05.00 a 05.64 da planilha de glosa (demolições, montagem e desmontagem) à peça 3, são de difícil visualização, como levantado pela recorrente, sobretudo quando não estão presentes os projetos ou outros documentos que permitam uma visão global da obra, conforme detalhado a seguir: 
	Item
	Valores (R$) 
	Ref.

		Contratado
	Pago
	Auditado
	
	Demolição de revestimento - 05.05 - planilha principal
	22.519,20
	15.836,53
	14.557,94
	peça 2, p. 41

	Demolição de revestimento - 05.05 - (contrato inicial e 2º TA
	25.501,50
	18.016,91
	16.304,89
	peça 2, p. 105

	Demolição de revestimento - 05.06
	1.476,00
	1.648,95
	0,00
	peça 2, p. 83 e 105

	Remoção de forro - 05.16
	2.730,24
	2.730,24
	1.951,30
	peça 2, p. 53 e 105

	Limpeza da obra - 05.38
	22.618,80
	21.115,00
	4.599,08
	peça 2, p. 105

	f) não se mostram claros os critérios adotados pelo Denasus para estimar os quantitativos desses e de outros itens, os quais contrastam de forma relevante com as quantidades registradas nas planilhas de medição. Essas, cabe destacar, também não foram encontradas em sua totalidade, entre os documentos da obra, como já relatado no subitem 6.5 desta instrução, o que fragiliza ainda mais a estimativa do débito.
5.23.	Acrescente-se ainda que a planilha de balanceamento de serviços, a qual identificaria as trocas de serviços, também não foi encontrada, conforme relatado no subitem 5.8, alínea "e" retro, portanto, não há como saber se os serviços ditos como não executados foram substituídos por outros, o que representa um risco de que o débito imputado exceda o real valor devido, infringindo, assim o inciso II, do §1º do art. 210, do RI/TCU.
5.24.	A respeito do laudo técnico pericial juntado aos autos, cabe destacar, em relação aos esclarecimentos acerca da execução dos serviços (peça 108, p. 10-15) , que são em relação aos questionamentos feitos ao fiscal da obra pela equipe de auditoria, por meio do Ofício PR/RJ/DAP 373, de 27/10/2005, os quais constam no Relatório de Atividades Extra 1008 - Denasus, conforme tabela a seguir:
	Relatório de Atividades Extra 1008 - Denasus
	Justificativa do Fiscal da Obra
	Análise do Denasus
	Esclarecimento da recorrente na presente fase recursal
	Observação

	Item 1 - apresentar os projetos executivos de todos os serviços executados (peça 2, p. 32 e peça 108, p. 11) .
	Os projetos executivos não foram localizados, tendo desaparecido do Acervo Técnico da Divisão de Engenharia do HSE.
	Não acatadas, ficando parcialmente prejudicada a análise desse item
	Todos os projetos e elementos técnicos da obra foram 
entregues à Fiscalização do Contrato (peça 108, p. 12) .
	
	Item 2 - apresentar os projetos executivos com a identificação dos serviços quantitativos e preços unitários dos serviços constantes no subitem 18.25 da planilha - sistema de ar condicionado (peça 2, p. 33 e peça 108, p. 12) .
	Idem à anterior.
	Acatada parcialmente, pela constatação da existência do sistema de ar condicionado. Não foi feita a avaliação dos custos pela falta de detalhamento na planilha e falta dos projetos executivos.
	Todos os projetos e elementos técnicos da obra foram entregues à Fiscalização do Contrato, estando o sistema de ar condicionado em pleno funcionamento (peça 108, p. 12) .
	Compôs o débito, conforme peça 3, p. 66, embora não devesse, por falta de elementos para avaliação (peça 2, p. 123) .

	Item 3 - apresentar os projetos executivos com a identificação dos serviços 
quantitativos e preços unitários dos serviços relativos aos sistemas gases medicinais (itens 15.85, 15.86 e 15.87) 
 (peça 2, p. 34 e peça 108, p. 12) .
	Idem à anterior. 
	Acatada parcialmente, pela constatação dos sistemas de gases medicinais no Centro de Imagem. Não foi feita a avaliação dos custos pela falta de detalhamento na planilha e falta dos projetos executivos.
	Todos os projetos e elementos técnicos da obra foram 
entregues à Fiscalização do Contrato, estando os sistemas de gases medicinais em pleno funcionamento (peça 108, p. 13) .
	Parece não ter constituído o débito por falta de elementos para avaliação.

	Item 4 - apresentar os projetos executivos com a identificação dos serviços 
quantitativos e preços unitários dos serviços relativos aos sistemas de exaustão e ventilação mecânica
 (peça 2, p. 35-36 e peça 108, p. 13) .
	Idem à anterior.
	Acatada parcialmente, pela constatação da existências desses sistemas no Centro de Imagem. Não foi feita a avaliação dos custos pela falta de detalhamento na planilha e falta dos projetos executivos.
	Todos os projetos e elementos técnicos da obra foram 
entregues à Fiscalização do Contrato, estando esses sistemas em pleno funcionamento (peça 108, p. 13) .
	
	Item 5 - apresentar demonstração/detalhamento dos itens de serviço medidos através da unidade identificada com "UR" (peça 2, p. 35 e peça 108, p. 14) .
	A base utilizada é a Tabela da EMOP-Empresa de Obras Públicas no Estado do RJ, que, para alguns itens, adota a  unidade UR (unidade de referência) . 
	Acatada.
	A planilha orçamentária foi elaborada pelo HSE (peça 108, p. 14) .
	
	Item 6 - Identificar as áreas onde os serviços foram efetivamente realizados (peça 2, p. 36 e peça 108, p. 14) .
	Relacionou as áreas.
	Parcialmente acatada, por falta de precisão do fiscal.
	Resposta idêntica a do fiscal (peça 108, p. 14) .
	Essa limitação dificulta a constituição do débito.

	Item 7 - Apresentar as seguintes medições: 11ª do contrato principal, 3ª do 1º TA e 3ª do 2º TA (peça 2, p. 36 e peça 108, p. 14) .
	Essas medições não foram localizadas, mas afirma que está tentando obter cópia junto à contratada.
	Não acatada.
	Todos os projetos e elementos técnicos da obra foram 
entregues à Fiscalização do Contrato (peça 108, p. 14) .
	Essa limitação dificulta a constituição do débito.

	Item 8 - Justificar a execução em áreas distintas das inicialmente previstas em contrato:
contrato inicial: reforma de telhados e fachadas do prédio principal e do Centro de Diagnóstico por imagem
TAs: obras no Anexo III,  reforma do hall do térreo e no serviço de oftalmologia no 4º 
pavimento (peça 2, p. 36-37 e peça 108, p. 15-16) . 
	Não houve participação do fiscal para formalização dos TAs. Os serviços foram executados sem malversação de recursos. 
	Não acatada, por infringir o art. 65, §1º da Lei 8666/1993. Não foi feita análise em face da inexistência de planta detalhada com as indicações dos elementos a demolir, construir e permanecer.
	A indicação dos locais para execução dos serviços é de exclusiva responsabilidade do HSE, sem ingerência da contratada (peça 108, p 15) .
	Parece não ter constituído o débito por falta de elementos para avaliação.

	Item 9 - Justificar o pagamento de itens de serviços com valor unitário maior que o contratado, demonstrado no Quadro 5  do relatório (peça 2, p. 38) 
	Por lapso, o HSE incorreu nessa impropriedade, mas os serviços foram executados e eram imprescindíveis, sendo que os valores correspondem a apenas 0,01% do valor global dos serviços.
	Acatado.
	Resposta similar a do fiscal (peça 108, p. 15) .
	
5.25.	Os esclarecimentos apresentados no laudo técnico ainda sobre a execução dos serviços (peça 108, p. 15-24) são em relação aos questionamentos feitos ao fiscal da obra pela equipe de auditoria, por meio do Ofício PR/RJ/DAP 407, de 18/11/2006, os quais constam no Relatório de Atividades Extra 1008 - Denasus, conforme tabela a seguir:
	Relatório de Atividades Extra 1008 - Denasus
	Justificativa do Fiscal da Obra
	Análise do Denasus
	Esclarecimento da recorrente na presente fase recursal
	Observação

	Item 1 - Justificar o pagamento do item 01.04, uma vez que os projetos não se encontram devidamente inseridos no processo principal, nos processos de pagamento e nem no acervo técnico do serviço de engenharia do HSE (peça 2, p. 39 e peça 108, p. 15) .
	Os projetos executivos não foram localizados, tendo desaparecido do Acervo Técnico da Divisão de Engenharia do HSE. Consta da documentação disponibilizada, correspondência do fiscal do contrato, datada de 10/8/2000, endereçada à contratada, solicitando providenciar desenho "as-built" visível.
	Não acatada, ficando parcialmente prejudicada a análise desse item.
	Todos os projetos e elementos técnicos da obra foram entregues à Fiscalização do Contrato (peça 108, p. 15) .
	Mesmo sendo reconhecido pelo Denasus o prejuízo parcial da análise desses serviços, o valor compôs o débito, ´ (peça 2, p. 33 e 105) .

	Item 2 - Justificar os pagamentos das quantidades e adoção de diversas velocidades para transporte dos materiais retirados da obra, correspondentes aos itens 04.01 a 04.04 (peça 2, p. 40 e pela 108, p. 16) .
	O peso específico e a densidade de cada material que são diversos influem na velocidade do veículo de transporte que, consequentemente também, são diversos.
	Acatada, embora não apresentados os elementos técnicos necessários à avaliação dos quantitativos.
	Resposta similar a do fiscal (peça 108, p. 16) .
	
	Item 3 - Justificar as quantidades adotadas nos itens 04.05 e 04.10 (peça 2, p. 41-42 e pela 108, p. 16) . 
	Esses itens foram subdimensionados e os quantitativos não foram alterados. 
	Acatada.
	Os quantitativos expressos foram insuficientes para a justa remuneração dos serviços. Foi constatado que os serviços foram efetivamente executados nas quantidades medidas e pagas (peça 108, p. 16) .
	
	Item 4 - Justificar o pagamento dos itens 05.05, 13.02 e 13.06, uma vez que consta do relatório de auditoria SEAUD/PR 2 de 15/3/2001, a execução somente de pequenas áreas de intervenção (peça 2, p. 41 e pela 108, p. 17) .
	Embora não lembre de ter respondido essa impropriedade, deve ter sido uma situação transitória, pois costumo acatar e corrigir as constatações da auditoria.
	Acatada parcialmente, devido às divergências entre as quantidades pagas e as efetivamente medidas pela equipe de auditoria, demonstradas no Anexo 13 e no quadro transcrito à peça 2, p. 41.
	Todos os serviços descritos acima foram executados, medidos e pagos conforme medições realizadas "in loco" pela Fiscalização do 
HSE (peça 108, p. 17) . 
	Compôs o cálculo do débito (peça 2, p. 105-106) , embora, com relação ao item 05.05 seja de difícil visualização in loco.

	Item 5 - Justificar os quantitativos dos itens 05.32 uma vez que a impermeabilização do prédio principal não foi executada (peça 2, p. 42 e pela 108, p. 17) . 
	Os serviços de impermeabilização da cobertura do Prédio Principal realmente não foram executados e estão registrados na planilha de balanceamento e troca de serviços. Os itens 05.32 a 05.33, por questões técnicas, certamente não foram planilhados para o Prédio Principal, e sim para os prédios mais baixos. Os itens 05.34 e 05.35 foram integralizados.
	Acatada com ressalva, pois, embora os serviços tenham sido realizados, os quantitativos não puderam ser avaliados devido à falta dos elementos técnicos necessários.
	Resposta similar a do fiscal (peça 108, p. 17) .
	Parece não ter constituído o débito por falta de elementos para avaliação (peça 2, p. 118) .

	Item 6 - Justificar o pagamento e identificar as áreas de intervenção do item 05.47 a 05.49 (peça 2, p. 42 e pela 108, p. 18) . 
	Itens justificados identificados à peça 32, p. 42.
	Acatada.
	Resposta similar a do fiscal (peça 108, p. 18) .
	
	Item 7 - Identificar o local de execução do item 06.00 (peça 2, p. 42 e peça 108, p. 18) .  
	Item justificado e identificado à peça 32, p. 43. 
	Acatada.
	Resposta similar a do fiscal (peça 108, p. 18) .
	
	Item 8 - Identificar o local de execução do item 11.02 (peça 2, p. 42 e peça 108, p. 18) .  
	no Anexo III, Anexo IV, e no Prédio Principal
	Acatada parcialmente, pois, em virtude dos quantitativos levantados in loco serem inferiores aos pagos, conforme demonstrado no Anexo 13.
	Resposta idêntica ao do fiscal (peça 108, p. 19) .
	Compôs o cálculo do débito, com base em verificação in loco efetuada após 5 anos da conclusão da obra (peça 2, p. 106) .

	Item 9 - Justificar a execução dos serviços do item 11:03, uma vez que não foi apresentado o projeto estrutural (peça 2, p. 42 e peça 108, p. 18) .  
	o 2º pavimento do Centro de Imagens foi atingido por incêndio, o qual comprometeu a estrutura do piso do 2º pavimento bem como o piso do Hall da Unidade Materno Fetal, o qual teve que ser refeito.
	Acatada parcialmente, pois, de acordo com os locais de execução dos serviços indicados pelo fiscal, o quantitativo executado foi menor que o pago, demonstrado no Anexo 13 e o quantitativo pago foi maior que o contratado, demonstrados no Anexo 14.
	Resposta similar a do fiscal (peça 108, p. 19) .
	Compôs o cálculo do débito, com base na informação fornecida pelo fiscal após 5 anos da conclusão da obra (peça 2, p. 106) .

	Item 10 - Identificar os locais de execução dos itens 11.04 a 11.06, pois não foi apresentado o projeto de estrutura metálica da obra (peça 2, p. 44-45e peça 108, p. 19) .  
	Itens justificados e identificados à peça 32, p. 44.
	Acatada.
	Resposta similar a do fiscal (peça 108, p. 20) .
	
	Item 11- Identificar os locais de execução dos itens 12.08 e 12.09 (peça 2, p. 44 e peça 108, p. 20) .  
	Itens 12.08 e 12.09: Centro de Imagens. A avaliação foi prejudicada, pois quando da vista, por ser um sábado, alguns setores se encontravam fechados.
	Não acatada, por não ter sido encontrada na obra a execução dos serviços, demonstrados no Anexo 13 e o quantitativo pago foi maior que o contratado, como demonstrado no Anexo 14.
	As paredes divisórias foram executadas no Centro de Imagens, para fins de implantação do Lay Out para as cabines de equipamentos e exames (peça 108, p. 20) .
	Compôs o cálculo do débito, embora o item 12.08 conste do Anexo 15 - planilha de serviços não avaliados de (peça 2, p. 106 e 121) .

	item 12 - Identificar os locais de execução dos itens 13.07, 13.10, 13.12, 13.24, 
13.26, 13.28, 13.30 e 13.31 (peça 2, p. 44-45 e peça 108, p. 20) .
	1tem 13.07: Centro de Imagens, ressaltando que a especificação do material foi alterada por motivos técnicos Item 13.10: Centro de Imagens e fachada do Prédio Principal
Item 13.12: Muro externo do HSE, ressaltando que o item foi subdimensionado para as qtds. efetivamente executadas
Item 13.24: Centro de Imagens, ressaltando que o item foi subdimensionado para as qtds. efetivamente executadas
Item 13.26: Entrada Av. Venezuela
Item 13.28: Cobertura dos prédios, ressaltando que a proteção mecânica foi substituída por manta de qualidade superior a fim de se evitar a sobrecarga nas lajes de cobertura.
	Acatada em relação aos itens 13.12 e 13.26.
Não acatada com relação aos itens 13.07, 13.10, 13.24, 13.28, 13.30 e 13.31. Os serviços não foram localizados na obra. Os locais onde os serviços teriam sido executados não foram apontados pelo fiscal, como demonstrado no Anexo 13.
	Resposta similar a do fiscal, acrescentando os locais dos itens 13.30 e 13.31 que teriam sido feitos nas áreas administrativas e da direção do hospital (peça 108, p. 21) .
	Compôs o cálculo do débito os serviços não executados ou executados a menor que o pago, relativos aos itens 13.07, 13.10, 13.24, 13.28, 13.30 e 13.31 (peça 2, p. 107) . 

	Item 13 - Justificar a alteração da especificação (pintura x laminado) dos itens 
14.26, 14.27, 14.28 e 14.29 
	Justificado conforme peça 2, p. 45.
	Acatada.
	Resposta similar a do fiscal (peça 108, p. 21) .
	
	Item 14 - Identificar os locais de execução dos itens 14.02, 14.04, 14.05, 14.15, 
14.32, 15.02, 15.37, 15.55, 16.01, 16.07, 16.08, 16.09, 16.14, 16.18, 16.21, 
16.22 e 16.23 (peça 2, p. 45 e peça 108, p. 21) .
	Item 14.02: Cobertura do Prédio Principal
Item 14.04: Recreação da Pediatria e cobertura do Anexo IV
Item 14.05: Cobertura do Anexo IV;
Item 14.15: bate-maca. O item foi trocado e a troca foi registrada na planilha de balanceamento
Item 14.32: Sala de Laudos do Centro de Imagens. Foi executada bancada com gavetas
Item 15.02: Coberturas de diversos prédios
Item 15.37: Centro de Imagens
Item 16.01: Cobertura da Capela
Item 16.07: Anatomia Patológica, Solarium da Pediatria, Recreação da Pediatria, Telhados da Pediatria. Cabe informar que na área da Pediatria (Recreação e Telhados) foram instaladas telas ecológicas de maior resistência, segurança e durabilidade. A troca está registrada.
Item 16.08: Prédio Principal, Anexo III e Centro de Imagens
Item 16.09: Anexo III
Item 16.14 e 16.18: Anexo IV
Item 16.21: Anexos I, III e IV Item 16.23: Anexos III e IV
	Acatada em relação aos itens 14.02, 14.04, 14.05, 14.15, 14.32 e 15.55
Acatada parcialmente em relação aos itens 15.02, 16.07, 16.08, 16.09, 16.14 e 16.21, pois as quantidades auditadas foram menores que as pagas, de acordo com os elementos técnicos existentes e indicação do fiscal da obra, conforme demonstrado no Anexo 13
Não acatada em relação aos itens 15.37, 16.01, 16.22 e 16.23 por falta de realização dos serviços nos locais apontados pela fiscalização, conforme demonstrado no Anexo 13
	Resposta similar a do fiscal (peça 108, p. 22) .
	Compôs o cálculo do débito os serviços ditos não executados ou executados a menor que o pago, relativos aos itens 
15.02, 15.37, 16.01, 16.07, 16.08, 16.09, 16.14, 16.21, 
16.22 e 16.23 (peça 2, p. 109-110) e 16.18 (peça 2, p. 114) . 

	Item 15 - Identificar os locais de execução do item 15.62, bem como apresentação 
dos projetos executivos (peça 2, p. 47 e peça 108, p. 23) .
	Centro de Imagem (área interna e externa) .
	Acatada.
	Resposta similar a do fiscal (peça 108, p. 23) .
	
	Item 16 - Justificar e apresentar detalhamento do Item 18.25
	De acordo com a área a ser refrigerada, a solução técnica indicava a instalação de sistema central de ar condicionado. A falta de localização do memorial técnico e dos projetos executivos impedem de apresentar maiores detalhes.
	Acatada parcialmente, pois, embora constatada a existência do sistema de ar condicionado, não foi possível a avaliação dos custos envolvidos. Na planilha contratual consta apenas um único item de serviço agrupado como "sistema", com unidade "conjunto", com valor unitário igual ao valor total (R$ 310.532,86) , sem detalhamento, mas foi pago R$ 416.114,03, portanto, R$ 105.581,17 a maior, conforme demonstrado no Anexo 14.
	Toda a instalação de ar condicionado foi executada rigorosamente dentro das especificações e projetos, os quais foram entregues à fiscalização (peça 108, p. 23) .
	Compôs o cálculo do débito os serviços ditos não executados ou executados a menor que o pago, relativos ao item 18.25 (peça 2, p. 115) .

5.26.	Conforme o Relatório de Atividades Extra 1008 - Denasus (peça 2, p. 49) , não houve avaliação dos serviços relativos ao 1º TA, por tratar-se de serviços não previstos no procedimento licitatório, caracterizando mudança de objeto e contrariando art. 65, § 1º da Lei 8.666/1993. Dessa forma, não compôs o débito que foi imputado.
5.27.	Os seguintes esclarecimentos apresentados no laudo do assistente técnico contratado pelo recorrente também acerca da execução dos serviços (peça 108, p. 24-25) são em relação aos questionamentos feitos ao fiscal da obra pela equipe de auditoria, por meio do Ofício PR/RJ/DAP 407, de 18/11/2006, em relação ao 2º Termo Aditivo, os quais constam no Relatório de Atividades Extra 1008 - Denasus:
	Relatório de Atividades Extra 1008 - Denasus
	Justificativa do Fiscal da Obra
	Análise do Denasus
	Esclarecimento da recorrente na presente fase recursal
	Observação

	Item 19 - Justificar a execução do item 11-03, uma vez que não foi apresentado o projeto estrutural (peça 2, p. 49 e peça 108, p. 24) .
	Centro de Imagens. Reforço estrutural para instalação da Central de Água Gelada.
	Acatadas parcialmente. De acordo com os locais de execução dos serviços indicados pelo fiscal, o quantitativo executado foi menos que o pago, demonstrado no Anexo 13 e o quantitativo pago foi maior que o contratado, demonstrado no Anexo 14.
	Resposta similar a do fiscal (peça 108, p. 24) .
	Compôs o cálculo do débito os serviços relativos ao item 11.03, ditos não executados ou executados a menor que o pago, conforme o local indicado pelo fiscal da obra,   (peça 2, p. 49 e 106) .

	Item 20 - Identificar os locais de execução dos itens 13.14, 15.07, 15.83, 15.84, 
15.86 e 15.87 (peça 2, p. 50-51 e peça 108, p. 24) .
	Todos no Centro de Imagens com exceção do Item 15.84, que não foi executado, mas a alteração está na planilha de troca de serviços.
	Acatada com relação aos itens 13.14 e 15.83.
Acatada parcialmente em relação aos itens 15.86 e 15.87. Embora constatados os sistemas, não foi possível a avaliação dos custos envolvidos pela falta de apresentação dos projetos executivos. 
Não acatada em relação aos itens 15.07 e 15.84 por terem sido pagos sem terem sido executados. 
	Todos os materiais e serviços realizados no Centro de Imagem (peça 108, p. 24) .
	Compôs o cálculo do débito os serviços ditos não executados ou executados a menor que o pago,  relativos ao item 15.07 (peça 2, p. 108 e peça 3, p. 75) e ao item 15.84, que estaria na planilha de troca de serviços, a qual não foi encontrada (peça 3, p. 4)  

	Item 21 - Informar o local de execução do item S/N - Transformador a Seco (peça 2, p. 51-52 e peça 108, p. 24-25) .
	Informado conforme peça 2, p. 51-52) 
	Acatada.
	Resposta similar a do fiscal, acrescentando a observação de que, pela natureza do questionamento, deduz-se que a equipe técnica do Denasus não observou requisitos imprescindíveis como uma simples vistoria de subestação, local onde os transformadores poderiam ser facilmente encontrados (peça 108, p. 24-25) .
	
5.28.	Como se pode perceber, o exame das justificativas da equipe de auditoria em relação aos questionamentos feitos ao fiscal da obra reforçam a fragilidade da metodologia para o cálculo do débito da presente TCE.
5.29.	Como já enfatizado por esta Serur à peça 72, uma evidência de auditoria deve ter um mínimo de objetividade que permita a um terceiro examiná-la e chegar as mesmas conclusões do auditor. No presente caso, pelas razões já apontadas, isso não ocorre porque os achados de auditoria não foram devidamente documentados, nem se apoiam em metodologia que confira um razoável grau de certeza às evidências de auditoria elencadas nos Relatórios do Denasus.
5.30.	Dessa forma, resta comprovado que os relatórios apresentados pelo Denasus deixam dúvidas sobre a adequação do débito atribuído à recorrente, considerando que não foram elaborados com a devida objetividade e precisão requerida, de forma a possibilitar quantificação precisa ou a estimativa do dano ao erário, o que, atrelado ao decurso de tempo, dificulta a responsabilização da recorrente.
5.31.	Em relação às irregularidades, o laudo técnico trazido pelo recorrente conclui que foram decorrentes da falta dos projetos executivos e respectivas planilhas, considerando a dificuldade de identificação dos locais das intervenções da obra e que não houve representante da empresa para acompanhar a auditoria (peça 108, p. 25-27) . 
5.32.		Embora o laudo técnico não tenha trazido elementos novos capazes de modificar a decisão recorrida, verifica-se, em que pese os esforços dos auditores do Denasus para quantificar o débito, que os elementos carreados aos autos, em especial o Relatório de Atividade Técnica Extra 1008 e o Relatório Complementar ATE 1008, são insuficientes para constituir, de modo confiável, o dano ao erário, de forma a configurar a responsabilidade da ora recorrente. 
5.33.	Quanto à afirmação da recorrente de que a auditoria realizada pelo Denasus foi unilateral, pelo fato dela não ter tido a oportunidade de se manifestar à época, de fato, como foi incluída como responsável após a instauração da TCE, ela não foi ouvida no processo de fiscalização. Dessa forma, não se pode afirmar que tinha conhecimento da irregularidade, especialmente porque, sob a sua ótica, como a obra estava pronta e acabada em fevereiro de 2001, e sem nenhum questionamento formal, nenhuma pendência tinha com a administração contratante.
5.34.	A conclusão acima ganha contornos de relevância porquanto, uma vez constatado que a recorrente não teve conhecimento da irregularidade no âmbito do processo de fiscalização, verifica-se que a empresa foi instada a se manifestar pela primeira vez, para que se defendesse sobre as irregularidades na execução da obra, somente 14/9/2012, quando da citação no âmbito do TCU, e já decorridos mais de 11 anos da ocorrência dos fatos (19/7/2001, data do pagamento da última nota fiscal, peça 3, p. 74) . 
5.35.	A jurisprudência deste Tribunal tem se orientado no sentido de reconhecer o longo decurso de tempo ente o dano/irregularidade e a notificação do responsável como óbice intransponível ao pleno exercício do contraditório e da ampla defesa, considerando-se as contas iliquidáveis e ordenando o seu trancamento (arts. 20 e 21 da Lei 8.443/1992) . Nessa linha, cite-se, dentre outros inúmeros julgados, os Acórdão 2862/2019-TCU-Plenário, Rel. Benjamin Zymler,  1.179/2013, Rel. José Múcio, 2032/2013, Rel. Augusto Shermann, ambos da 1ª Câmara e os Acórdãos 1.081/2012, Rel. Raimundo Carreiro 2.521/2012 e 1.831/2013, Rel. Aroldo Cedraz, ambos da 2ª Câmara) .
5.36.	Esse entendimento encontra respaldo na Instrução Normativa TCU  71/2012, que reconhece o transcurso excessivo de prazo como motivo para a não instauração de TCE:
Art. 6º Salvo determinação em contrário do Tribunal de Contas da União, fica dispensada a instauração da tomada de contas especial, nas seguintes hipóteses:
 (...) 
II - houver transcorrido prazo superior a dez anos entre a data provável de ocorrência do dano e a primeira notificação dos responsáveis pela autoridade administrativa competente;
5.37.	Importante salientar que a referida regra não tem natureza absoluta, pois, apesar de dispensar a instauração da TCE, ressalva a possibilidade de determinação em contrário do tribunal, de modo que a análise da conveniência e da oportunidade, bem como da razoabilidade de se prosseguir na instrução, deve ser feita caso a caso, a exemplo do que se deliberou no Acórdão 3855/2011-TCU-Segunda Câmara, Rel. Ubiratan Aguiar.
5.38.	Nesse contexto, cabe registrar que o TCU tem julgado no sentido de que somente o transcurso de tempo entre a data do fato e a notificação do responsável não é suficiente por si só para justificar o trancamento das contas ou a dispensa na instauração da TCE, devendo existir demonstração de que o lapso temporal tenha efetivamente prejudicado o exercício do contraditório e da ampla defesa (Acórdão 6974/2014-TCU-Primeira Câmara, Rel. Augusto Shermann, 67/2014 - Plenário, Rel. Ana Arraes e 2.630/2015 - 2ª Câmara, Rel. Augusto Nardes) .
5.39.	No caso, entende-se que o tempo transcorrido desde a ocorrência do fato (19/7/2001) , no caso a data do pagamento da última nota fiscal (peça 37 do TC Processo 025.179/2012-8) , impõe realmente uma dificuldade intransponível à empresa que está sendo responsabilizada solidariamente no sentido de produzir provas ou adotar medidas necessárias ao esclarecimento dos fatos, sobretudo diante das circunstâncias que envolveram a quantificação do débito que lhe foi imputado.
5.40.	Assim, em virtude do longo transcurso de tempo desde a ocorrência do fato apurado nos autos e da falta de solidez e confiabilidade na quantificação do débito, entende-se caracterizado o prejuízo à defesa da recorrente e, portanto, ausentes os pressupostos para a constituição e o desenvolvimento válido e regular do processo, amoldando-se o caso à hipótese de arquivamento das contas, sem julgamento de mérito, conforme previsto no art. 212 do Regimento Interno do TCU.
5.41.	Como consequência, impõe-se dar provimento à presente pretensão recursal, de modo a tornar insubsistente o acórdão recorrido e arquivar a presente TCE, sem julgamento de mérito, afastando, por consequência, as responsabilidades de Antonio Carlos da Silva Figueiredo, considerando que o provimento do recurso interposto pela sociedade empresária Volume Construções e Participações Ltda. aproveita ao ex-fiscal de obra, com fundamento no art. 281 do Regimento Interno, e da ora recorrente, na linha de recente  jurisprudência deste Tribunal (Acórdão 1522/2016-TCU-Plenário, Rel. Benjamin Zymler, 1001/2015, Rel. André de Carvalho e 2160/2015, Rel. Ana Arraes, ambos da 2ª Câmara, 519/2011-Plenário, Rel. Augusto Nardes) .
5.42. 	Assim, assiste razão à recorrente.
6.	Se houve prescrição da TCE (peça 107, p. 13-17) .
6.1.	A recorrente afirma que a TCE está prescrita, com base nos seguintes argumentos:
	a) em processos desta natureza, ao contrário do que ocorre nas demandas judiciais, o ônus da prova recaí, não sobre quem pleiteia o ressarcimento ao erário, mas, sim, sobre aquele a quem se imputa a conduta delituosa;
	b) não se pode exigir do particular ou do agente público a obrigação de, a qualquer tempo, provar sua inocência com relação a fatos que, muitas vezes, se passaram há décadas;
	c) ninguém tem a obrigação de guardar documentos que, um dia, possam ser necessários à sua defesa em processo administrativo que, diante da ineficácia da Administração Pública, não se sabe quando será instaurado;
	d) há jurisprudência do Superior Tribunal de Justiça (STJ) , conforme precedentes transcritos à peça 107, p. 13-15, no sentido de que, a despeito da notória lacuna legislativa existente quanto ao prazo para o exercício do poder de fiscalização pelo TCU, os processos de tomada de contas devem observar, por analogia ao artigo 1º da Lei 9.873/1999 e artigo 1º do Decreto-Lei 20.910/1932, a prescrição quinquenal; 
	e) o entendimento do STJ é chancelado pela doutrina de Hely Lopes Meirelles, conforme trecho transcrito à peça 107, p. 16; 
	f) o prazo prescricional, no caso concreto, tem como termo inicial a própria assinatura do Contrato 3/2000, que ocorreu em 13/1/2000; dessa forma, a pretensão deduzida nesta TCE está prescrita desde 14/1/2005;
	g) ainda que se considere a data do último pagamento do Contrato 03/2000 como termo inicial do prazo (15/2/2001) , o que se admite somente para argumentar, a pretensão punitiva da Administração Pública em relação à recorrente está prescrita desde 16/2/2006, sendo certo que o processo de monitoramento TC Processo 006.400/2012-4, do qual se originou a presente TCE, somente foi instaurada em 5/3/2012; 
	h) o não reconhecimento da prescrição no caso concreto contraria: (i) o art. 1º da Lei 9.873/1999; (ii) o artigo 1º do Decreto-Lei 20.910/1932; (iii) o entendimento consolidado do STF e do STJ; e (iv) as lições da mais abalizada doutrina, causando enorme insegurança jurídica e prejuízo ao direito de defesa das partes, na medida em que os fatos a serem apurados ocorreram há mais de 10 anos antes do início desta TCE.
Análise
6.2.	A alegação de prescrição assume particular relevância, dado o recente julgamento, pelo STF, do RE 636.886 (tema 899 da repercussão geral) . Os significativos impactos deste julgamento foram objeto de análise pela Serur nos autos do TC Processo 027.624-2018-8. Por economia processual, juntou-se a estes autos (peça 113) cópia do exame e do pronunciamento da unidade emitidos pela Serur naquele processo, em que foram fundamentadas as seguintes premissas, que serão consideradas no presente exame:
	a)  pela jurisprudência até então vigente, a pretensão punitiva exercida pelo Tribunal de Contas estava sujeita à prescrição, regida pelos critérios fixados no Acórdão 1441/2016-TCU-Plenário. Já quanto ao débito, a ação de ressarcimento era considerada imprescritível, por expressa previsão do art. 37, § 5º, da Constituição Federal. No entanto, ao julgar o RE 636.886, o STF conferiu nova interpretação a esse dispositivo, fixando a tese de que "é prescritível a pretensão de ressarcimento ao erário fundada em decisão de Tribunal de Contas";
	b)  embora o RE 636.886 tenha por objeto a execução de acórdão condenatório proferido pelo TCU, a interpretação conferida pelo STF ao art. 37, § 5º, da Constituição, afeta a ação de ressarcimento como um todo, abrangendo não só a execução, mas também a pretensão condenatória. E, ao contrário da decisão proferida no julgamento do tema 897 (RE 852.475) , no tema 899, relativo à atuação do Tribunal de Contas, a conclusão de que a pretensão de ressarcimento é prescritível foi estabelecida de forma categórica, sem ressalvar as condutas dolosas;
	c)  as pretensões punitiva e de ressarcimento devem observar o mesmo regime na atividade de controle externo, dado o objetivo comum da prescrição, de fixar prazo para o Tribunal de Contas agir, buscando caracterizar o ilícito, identificar seu autor, dimensionar as consequências da conduta (em especial, a quantificação do dano) e impor as consequências legais, independentemente do fato de tais consequências terem natureza punitiva ou ressarcitória;
	d)  o Código Civil e a Lei 9.873/1999 constituem as duas alternativas que, de forma mais consistente, polarizam os debates acerca do regime de prescrição a ser observado no processo de controle externo. Não obstante a relevância dos fundamentos utilizados no Acórdão 1441/2016-TCU-Plenário, favoráveis à aplicação do Código Civil, a Lei 9.873/1999 adota balizas usuais no âmbito do direito público, prevê causas de interrupção em tudo compatíveis com o processo de controle externo e já vem sendo utilizada pelo STF para limitar o exercício da pretensão punitiva pelo TCU, em decisões posteriores ao Acórdão 1441/2016-TCU-Plenário. Assim, até que sobrevenha norma específica, entende-se que a prescrição das medidas de ressarcimento a cargo do tribunal de contas deve observar o regime Lei 9.873/1999;
	e) considerando, porém, que o acórdão proferido no RE 636.886 ainda está sujeito à oposição de embargos declaratórios, não é recomendável reconhecer a prescrição desde logo, ante a possibilidade de esclarecimento da decisão em sentido diverso do ora defendido (como, por exemplo, no que se refere aos atos dolosos) ou mesmo a modulação de seus efeitos, para preservar as ações de controle instauradas com base no entendimento jurisprudencial até então vigente;
	f) assim, nos casos em que a prescrição não tenha ocorrido por nenhum dos dois regimes (Código Civil ou Lei 9.873/1999) , o desfecho do processo não se alterará, qualquer que seja a premissa adotada (imprescritibilidade, prescritibilidade pelo Código Civil ou pela Lei 9.873/1999) , viabilizando-se o imediato julgamento. Já nas situações em que a pretensão de ressarcimento esteja prescrita por algum dos dois regimes, ou por ambos, é recomendável que o julgamento do processo seja sobrestado, até ulterior deliberação do Tribunal. 
6.3.	Partindo-se dessas premissas, passa-se ao exame da prescrição no caso em exame.  
7.	Análise da prescrição segundo os critérios do Acórdão 1441/2016-TCU-Plenário.
7.1.	No que se refere à pretensão punitiva, o TCU tem tradicionalmente aplicado os critérios definidos no Acórdão 1441/2016-TCU-Plenário, que, em incidente de uniformização de jurisprudência, orientou-se pela aplicação do Código Civil. Por este acórdão, em linhas gerais, a prescrição subordina-se ao prazo geral de dez anos (CC, art. 205) , contado a partir da data da ocorrência do fato e interrompido pelo ato que ordenar a citação, a audiência ou a oitiva da parte.
7.2.	Entre outras razões que justificaram a adoção desse critério, destaca-se a de que o citado dispositivo constitui uma cláusula geral a ser empregada sempre que a pretensão for prescritível, mas a lei não estabelecer um prazo específico, como na hipótese.
7.3.	Contudo, quando o fato irregular, ensejador da sanção, tiver ocorrido menos de dez anos antes do início da vigência da Lei 10.406/2002 (novo Código Civil) , 11/1/2003, como no presente caso, o prazo de dez anos para a prescrição da pretensão punitiva do TCU é contado a partir dessa data (art. 2.028 da mesma lei) , e não a partir do fato irregular (Acórdão 9856/2019-TCU-Segunda Câmara, Rel. Marcos Bemquerer, 2861/2018-Plenário, Rel. Augusto Shermann e 2901/2017-2ª Câmara, Rel. Aroldo Cedraz) .
7.4.	Aplicando essas balizas ao caso em exame, verifica-se que o fato ensejador da irregularidade se iniciou em 19/7/2001, data do pagamento da última nota fiscal (peça 3, p. 74) , portanto, menos de 10 anos do início de vigência do Novo Código Civil. Nesse caso, adota-se data de 11/1/2003, como marco inicial para efeito de avaliação da prescrição. Verifica-se, portanto, que não ocorreu a prescrição, tendo em vista que a citação dos responsáveis foi ordenada em 7/8/2012 (Acórdão 4483/2012-TCU-Primeira Câmara, Rel. Valmir Campelo, peça 1, com citações de peças 12 e 13) .    
7.5.	Considerando a premissa de que as pretensões punitiva e de ressarcimento se submetem ao mesmo regime, conclui-se que não estariam prescritas a possibilidade de aplicação de multa e a condenação ao ressarcimento, caso fossem adotados, para ambos os fins, os parâmetros definidos no Acórdão 1441/2016-TCU-Plenário.
8.	Análise da prescrição pelo regime da Lei 9.873/1999 (MS 32.201) . 
8.1	Adotando-se as premissas fixadas na Lei 9.873/1999 ao caso em exame, e mesmo considerando-se o prazo geral, de cinco anos, observa-se que não teria ocorrido a prescrição. Para tanto, é preciso considerar os seguintes parâmetros:
a) Termo inicial: 
8.2.	A Lei 9.873/1999, art. 1º, parte final, traz previsão expressa a respeito do início do prazo em se tratando de infração de caráter permanente ou continuado. Nesta hipótese, a prescrição começa a correr não da data de cada fato, e sim "do dia em que tiver cessado" a permanência ou a continuidade.
8.3.	Na hipótese em exame, estão presentes os requisitos típicos de uma infração permanente, com a data do pagamento da última nota fiscal em 19/7/2001 (peça 3, p. 74) , sendo esta data, portanto, adotada como termo inicial da prescrição. 
b) Prazo:
8.4.	A Lei 9.873/1999 apresenta um prazo geral, de cinco anos (art. 1º) , e um prazo especial, previsto no art. 1º, § 2º, a saber: "quando o fato objeto da ação punitiva da Administração também constituir crime, a prescrição reger-se-á pelo prazo previsto na lei penal". Contudo, essa situação não se aplica ao presente caso, uma vez que a irregularidade decorreu de dano ao erário decorrente de ato de gestão ilegítimo ou antieconômico, fundamentado no art. 16, inciso III, alínea "c", da Lei 8.443/1992.
c) Interrupções por atos inequívocos de apuração dos fatos:
8.5.	No regime da Lei 9.873/1999, a prescrição se interrompe "por qualquer ato inequívoco, que importe apuração do fato" (art. 2º, II) , como por exemplo, auditorias, ocasião em que são apurados a legalidade dos atos e, constatando irregularidades, desencadeiam as providências ressarcitórias e punitivas cabíveis. No caso em exame, se aplica a auditoria do Denasus realizada no período de 11/9/2005 a 16/12/2005, com relatório datado de 17/12/2007, que teve por objetivo examinar a Concorrência Pública 13/1999 e o Contrato dela decorrente, 03/2000, no âmbito do HSE (TC Processo 028.972/2008-8) . Dessa forma, considerando-se o prazo geral de 5 anos, também por esse fundamento, verifica-se que não ocorreu a prescrição, tendo em vista como atos inequívocos de apuração o início da auditoria e a produção de seu relatório final. Convém ressaltar que tais atos relativos à auditoria estão sendo considerados como interrupções apenas em relação à prescrição do débito em si, vez que a notificação da empresa recorrente propriamente dita acerca desse suposto débito somente ocorreu com sua citação, conforme já apontado no item 5.34 desta instrução. Com esse fundamento, a prescrição foi interrompida ainda nas seguintes ocasiões:
	1) em 17/12/2007 com a conclusão da auditoria do Denasus, na forma do Relatório de Auditoria Atividade Técnica Extra 1008;
	2) em 28/10/2008, com a instauração de representação no âmbito do TC Processo 028.972/2008-8 para averiguar representação formulada pelo Ministério Público Federal/Procuradoria da República no estado do Rio de Janeiro - MPF/PR/RJ, sobre supostas impropriedades apuradas pelo Denasus no referido relatório de auditoria e no processo administrativo 33433- Processo 006857/2006-049 (sindicância) do HSER/RJ/MS;
	3) em 14/10/2009, com a instauração de representação no âmbito do TC Processo 024.116/2009-5 a partir do Ofício SEAUD/MS/MT/ 201/2009, de 21/09/2009, encaminhado ao TCU pelo Chefe do Serviço de Auditoria do Departamento Nacional de Auditoria do SUS - DENASUS/MS, remetendo cópia do Relatório Complementar à Atividade Técnica Extra-ATE; 
	4) em 5/7/2010, com a instauração de Procedimento Administrativo Disciplinar (PAD) referente à Portaria 616/2010, de 5/7/2010, da Coordenação Geral de Recursos Humanos do Ministério da Saúde, visando apurar as medidas administrativas internas adotadas com vistas à obtenção do ressarcimento do débito quantificado no Relatório de Atividade Técnica Extra 1008 do DENASUS, de 17/12/2007 (peça 14 do TC Processo 028.972/2008-8) ;
	5) em 21/9/2010, com o Acórdão 5912/2010-TCU-Primeira Câmara, Rel. Valmir Campelo, que determinou à Secretaria Executiva do Ministério da Saúde do Ministério da Saúde o encaminhamento ao Tribunal dos resultados da apuração do PAD referido no item anterior (peça 1 do TC Processo 006.400/2012-4) ; 
	6) em 5/3/2012, com a instauração do TC Processo 006.400/2012-4 que teve por objetivo monitorar a determinação do item 1.5.1 do Acórdão 5912/2010-TCU-Primeira Câmara (peça 6 do TC Processo 006.400/2012-4) ;
	7) em 7/8/2012, com a prolação do Acórdão 4483/2012-TCU-Primeira Câmara, Rel. Valmir Campelo, que converteu os autos do monitoramento referido no item anterior na presente em TCE (peça 1) ;	 
d) Interrupções pela citação dos responsáveis:
8.6.	A prescrição também é interrompida "pela notificação ou citação do indiciado ou acusado, inclusive por meio de edital", nos termos do art. 2º, I, da Lei 9.873/1999. E, no regime dessa lei, a interrupção se dá pela citação propriamente dita, e não pelo despacho que a ordena. Da mesma forma, por esse fundamento, não ocorreu a prescrição, considerando que  a empresa recorrente e o gestor responsável foram citados, respectivamente, em 19/9/2012 e 21/9/2012, menos de 5 anos após a data do relatório de auditoria:
1) citação da Empresa Volume Construções e Participações (AR de peça 14) ;
2) citação de Antonio Carlos da Silva (AR de peça 15) .
e) Interrupção pela decisão condenatória recorrível:
8.7.	A prescrição também se interrompe "pela decisão condenatória recorrível" (art. 2º, III, da Lei 9.873/1999) , ocorrida na data do acórdão condenatório que é 20/8/2013 (peça 44) .
f) Da prescrição intercorrente:
8.8.		Nos termos do art. 1º, § 1º, da Lei 9.873/1999, opera-se a prescrição intercorrente se o processo ficar paralisado por mais de três anos, aguardando "julgamento ou despacho".
8.9.		Note-se que há uma correlação entre essa hipótese e as causas de interrupção da prescrição do art. 2º. Com efeito, uma vez interrompida a prescrição por alguma das hipóteses do art. 2º, o processo não pode ficar inativo, sem qualquer inovação processual relevante, por mais de três anos. 
8.10.		Trata-se de prazo específico, não se aplicando nem o prazo geral de cinco anos nem o prazo especial, da lei penal (§ 2º) . A finalidade da prescrição intercorrente, com seu prazo próprio, é a de assegurar a eficiência e celeridade nas apurações administrativas. Seria contrário a essa finalidade a paralisação injustificada do processo por período maior que o triênio estabelecido para a hipótese.
8.11.		A extrapolação do prazo de três anos, sem inovação relevante no processo, pode configurar negligência. Por isso, além de se operar a prescrição, deve-se promover a "apuração da responsabilidade funcional decorrente da paralisação, se for o caso".
8.12.		Em muitas situações o exame da prescrição intercorrente pode ficar prejudicado nos processos já em tramitação no TCU. Como a ação de ressarcimento era considerada imprescritível, as peças que compõem a tomada de contas especial, elencadas no art. 10 da Instrução Normativa-TCU 71/2012, não contemplam informações pormenorizadas quanto ao andamento do processo na fase interna, o que pode prejudicar a análise de eventual paralisação por mais de três anos. 
8.13.		Assim, caso o tribunal venha a adotar a sistemática da Lei 9.873/1999 para aferir a prescrição, convém avaliar, oportunamente, a possibilidade de ajustes na IN-TCU 71/2012, para que as tomadas de contas especiais encaminhadas ao tribunal contemplem informações sobre as interrupções ocorridas na fase interna do procedimento (como, por exemplo, declaração do órgão instaurador da TCE, de que o processo não ficou paralisado por mais de três anos, na forma do art. 1º, § 1º, da citada lei) . 
8.14.	Especificamente quanto a esta TCE, as próprias causas de interrupção elencadas no item 8.5 acima permitem evidenciar que o processo teve andamento regular, não se operando a prescrição intercorrente. 
g) Conclusão:
8.15.	Independentemente da existência de outras causas interruptivas não elencadas acima (citações no âmbito administrativo, tentativas de solução conciliatória etc.) , cujo levantamento não se fez necessário, observa-se, pelos eventos indicados, que em nenhum momento transcorreu prazo suficiente para se operar a prescrição (nem mesmo se se considerasse o prazo geral de cinco anos) , tomando-se como referência a Lei 9.873/1999, tida pelo STF como norma regente da prescrição da pretensão punitiva pelo TCU.
8.16.	Partindo-se da premissa de que a pretensão reparatória segue as mesmas balizas, enquanto não houver norma específica a respeito, a demonstração de que não se operou a prescrição punitiva impõe, como consequência, a conclusão de que também é viável a condenação ao ressarcimento do prejuízo apurado nos autos.
8.17.		Assim, qualquer que seja a premissa adotada (da imprescritibilidade, da prescritibilidade pelo regime do Código Civil ou da prescritibilidade pelo regime da Lei 9.873/1999) , verifica-se a perda do objeto da preliminar suscitada, considerando que, em nenhuma hipótese, eventual prazo extintivo foi extrapolado.
CONCLUSÃO
9.	Das análises anteriores, conclui-se que:
	a) em que pese os esforços dos auditores do Denasus para quantificar o débito, os elementos carreados aos autos, são insuficientes para precisar, de modo confiável, o dano ao erário, de forma a configurar a responsabilidade da ora recorrente;
	b) restou caracterizado prejuízo à defesa em virtude do longo tempo transcorrido desde a ocorrência dos fatos (data de pagamento da última nota fiscal em 19/7/2001) e a notificação da recorrente para apresentar defesa ao TCU (14/9/2012) , e, consequentemente, a ausência dos pressupostos para a desenvolvimento válido e regular do processo (art. 212 do TCU) ;
	c) o provimento do recurso interposto pela Empresa Volume Construções e Participações Ltda. aproveita a Antônio Carlos da Silva Figueiredo, com fundamento no art. 281 do Regimento Interno;
	d) em decorrência do sentido e alcance do art. 37, § 5º, da Constituição Federal, definidos pelo STF no julgamento do Recurso Extraordinário 636.886, é prescritível a pretensão reparatória exercida pelo tribunal de contas. Os fundamentos da decisão e a ausência de ressalvas na enunciação da tese permitem concluir que a ação de ressarcimento pode se desenvolver a qualquer tempo, na hipótese de condutas dolosas, apenas no âmbito judicial, sujeitando-se à prescrição na esfera administrativa;
	e) até que sobrevenha norma específica para disciplinar a prescrição relativa à atuação do tribunal de contas, entende-se aplicável os critérios do Acórdão 1441/2016-TCU-Plenário que já vinha sendo aplicado para verificação da prescrição punitiva, e o regime previsto na Lei 9.873/1999. Referida lei contempla parâmetros que preponderam no conjunto de normas de direito público e que são compatíveis com o rito do processo de controle externo, e já é utilizada pelo STF para estabelecer limitação temporal ao exercício da pretensão punitiva pelo TCU;
	f) analisando a situação do caso presente ante os dois parâmetros, verifica-se que em nenhum das hipóteses examinadas se operou a prescrição;	
9.1.	Diante dessa conclusões, propõe-se dar provimento ao presente recurso de revisão de modo a tornar sem efeito o Acórdão 5724/2013-TCU-Primeira Câmara, Rel. Valmir Campelo (peça 44) , retificado, por inexatidão material, pelo Acórdão 6442/2013-TCU-Primeira Câmara (peça 50) , e arquivar a TCE, sem julgamento de mérito, ante a ausência de pressupostos para o seu desenvolvimento válido e regular, com amparo no art. 212 do RI/TCU, em virtude do prejuízo à defesa da recorrente pelo decurso de tempo e diante da fragilidade  e falta de confiabilidade na quantificação do débito a ser imputado. 
PROPOSTA DE ENCAMINHAMENTO
10.	Diante do exposto, com fundamento nos artigos 32, inciso III; e 35, da Lei 8.443/1992, submetem-se os autos à consideração superior, com posterior encaminhamento ao Ministério Público junto ao Tribunal de Contas da União e ao Gabinete do Relator, propondo:
1. conhecer do recurso de revisão e, no mérito, dar-lhe provimento, de forma a tornar insubsistente o Acórdão 5724/2013-TCU-Primeira Câmara, Rel. Valmir Campelo (peça 44) , retificado, por inexatidão material, pelo Acórdão 6442/2013-TCU-Primeira Câmara (peça 50) ;
1. com fundamento no art. 212, do Regimento Interno do TCU, arquivar os presentes autos, sem julgamento de mérito, por ausência dos pressupostos para o desenvolvimento válido e regular do processo; ou
1. comunicar a deliberação que vier a ser proferida por esta Corte à recorrente, ao Ministério da Saúde, à Procuradoria da República no Estado do Rio de Janeiro e demais interessados.
2.	O Diretor e o Secretário manifestaram anuência à proposta da auditora, sendo que o dirigente máximo entendeu necessário acrescentar as seguintes considerações (peças 114 e 115) :
2. No pedido ora em análise, a recorrente entende não poder ser responsabilizada pelas irregularidades descritas nos autos, resumidamente, em razão das fragilidades na formatação do débito a ela imputado, tendo em vista o tempo transcorrido entre a conclusão das obras e a auditoria do Departamento Nacional de Auditoria do SUS (Denasus) , além de inconsistências no próprio trabalho dos auditores do Ministério da Saúde.
3. De outro lado, a Volume Construções e Participações Ltda. considera ter incidido o prazo quinquenal de prescrição sobre as pretensões punitiva e ressarcitória desta Corte, além de prejuízos ao contraditório e à ampla defesa, diante do longo tempo transcorrido desde os fatos irregulares até a citação da parte.
4. A auditora que instruiu o feito, com a anuência do Diretor da Subunidade técnica, acatou integralmente o posicionamento da recorrente, propondo o conhecimento e provimento do recurso, para tornar insubsistente o acórdão recorrido, bem como arquivar os autos, sem julgamento de mérito, por ausência dos pressupostos para o desenvolvimento válido e regular do processo.
5. Verifico, de fato, que as fragilidades documentais na execução do Contrato 03/2000, firmado entre o Hospital Federal dos Servidores do Estado (HSE) e a Volume Construções e Participações Ltda. culminaram em prejuízos importantes na formatação débito imputado às partes.
6. Noto que essas fragilidades têm sido repetidamente demonstradas pelos diversos atores que analisaram o relatório de auditoria inicial do Denasus (peça 2) . O próprio órgão demonstrou inconsistências na análise original, ao reduzir o débito inicialmente apresentado nos Anexos 13 e 14 da primeira análise, no montante de R$ 1.185.405,10 (peça 2, p. 105-115) , ao se manifestar em relatório complementar, tendo identificado duplicidade de itens (peça 3) , que perfizeram R$ 93.123,20 (peça 3, p. 1) .
7. No Tribunal, a unidade técnica optou por excluir todo o Anexo 14 do relatório de auditoria do Denasus (TC Processo 006.400/2012-4 - peça 6, p. 5, itens 29-30) , por entender que o relatório não detalha se os serviços pagos em quantidades maiores que as contratadas eram necessários e se foram efetivamente executados, retirando do valor inicialmente apontado a quantia de R$ 114.038,84.
8. Do mesmo modo, a auditora instruinte do recurso em debate demonstrou adequadamente que o Anexo 13 do relatório (peça 2, p. 105-112) , mesmo depois da análise complementar (peça 3) , apresenta itens e quantidades que os próprios auditores do Denasus afirmaram não terem sido avaliados, em razão das dificuldades na fiscalização por conta das fragilidades documentais, constando em anexos específicos do documento (Anexos 15 - peça 2, p. 116-123; e 6 - peça 2, p. 87-89) , mas que restaram incluídos no dano ao erário (peças 2, p. 105-112; e 3) . Logo, constam valores não avaliados, que, ainda assim, compõem o montante devido, o que, por óbvio, não tem sentido.
9. As diferenças que compuseram o débito irregularmente, relacionadas aos itens apresentados nas tabelas da instrução da auditora que instruiu o feito, totalizam o montante de R$ 112.461,66, de acordo com consulta aos registros no Anexo 13 (peça 2, p. 105-110) .
10. De fato, não se tem certeza sobre os serviços que os auditores realmente analisaram, para incluir como parcelas do dano ao erário; e isso decorre da própria fragilidade diante da ausência dos elementos construtivos básicos e outros documentos importantes, especialmente projetos executivos e as built.
11. Ao analisar a reforma dos telhados, por exemplo, os auditores relataram que a verificação de parte da obra teria ficado prejudicada, em função da não apresentação dos elementos técnicos detalhados. Mesmo tendo criticado os serviços de impermeabilização cobrados, a auditoria informou que os desenhos relativos às áreas das coberturas a serem impermeabilizadas ou cobertas com telhas não apresentavam as devidas cotas arquitetônicas, contrariando as normas de projetos e dificultando a verificação dos quantitativos efetivamente executados (peça 2, p. 26) .
12. Observo, entretanto, que os itens 16.22 e 16.23, relacionados à impermeabilização - com valor somado de R$ 29.860,20, que constam do Anexo 13 (peça 2, p. 110) e no relatório complementar (peça 3, p. 23, 32, 33, 46, 57) e, portanto, do débito - apresentam quantidades zeradas na coluna "Audit" como se auditores nada tivessem encontrado sobre esses serviços, mesmo atestando a dificuldade na verificação dos quantitativos executados. 
13. Noto que esses itens não constam da planilha de serviços não avaliados (Anexo 15 - peça 2, p. 116-123) , mas integram o Anexo 01 do relatório (peça 2, p. 75) , composto por despesas que dependeriam de justificativa do fiscal do contrato (peça 2, p. 26) . Ou seja, mesmo com comprovada dificuldade em fiscalizar essas despesas e justificar os gastos, os auditores optaram por se manifestar pela ausência de qualquer trabalho.
14. Inclusive, esses Anexos 01, 02 e 03 (peça 2, p. 71-79) apresentam informações que dependeriam de justificativas adicionais do fiscal do contrato ou de autoridades no HSE, como consta do relatório de auditoria em muitos momentos, com informações de que eles, de fato, não teriam sido avaliados na auditoria (peça 2, p. 23 e 59) . Todavia, além dos trabalhos de impermeabilização citados, identifico que constam outros serviços não justificados na planilha que fundamentou o débito (peça 2, p. 105-112) , em idênticas quantidades (itens 01.04; 05.05; 11.02; 13.06; 13.07, dentre outros) .  
15. Logo, considerando apenas os pontos valorados até agora, os serviços comprovadamente questionados somam mais de R$ 348 mil, portanto, quase 30% do débito originalmente indicado pelo Denasus. Essa diferença, em circunstâncias normais, demonstraria ajuste fino no cálculo do dano ao erário. Na presente conjuntura, entretanto, demonstra fragilidade no conceito estabelecido pelo órgão, especialmente em razão do fato de as inconsistências estarem vinculadas à própria origem dos dados, em trabalhos de campo baseados em documentos frágeis ou mesmo informações orais do fiscal do contrato.
16. Considero que o desaparecimento dos documentos possa ter sido proposital, com vistas exatamente a trazer as discussões sobre o valor devido que ora se estabelecem. Todavia, as provas dos autos não foram capazes de demonstrar que essa conjuntura seja inteiramente de responsabilidade do fiscal do contrato e muito menos da empresa recorrente. 
17. O que se tem de concreto é o impacto do tempo decorrido entre a conclusão das obras no final de 2001 (peça 32) e auditoria realizada em 2005 e da ausência de documentos na avaliação das obras, como concluíram os próprios auditores do Denasus, com reflexo substancial na definição dos itens a serem analisados (peça 2, p. 68) :
Devido ao tempo decorrido; execução de diversas outras obras no hospital nos ultimes 06 (seis) anos e a falta de elucidação por parte do fiscal da obra quanto aos esclarecimentos necessários para indicar as áreas onde os serviços foram executados, diversos itens de serviços não tiveram condições de serem avaliados, demonstrados no Anexo 15, totalizando R$ 1.605.848,55 (hum milhão, seiscentos e cinco mil, oitocentos e quarenta e oito reais e cinqüenta e cinco centavos) , equivalente a 41,41 % do valor global dos serviços pagos, referentes ao contrato inicial e ao 2º TA.
18. Assim, apenas pouco mais de 50% das obras foram analisadas, sendo que o débito se baseou em avaliação dos serviços item por item, como se nota no Anexo 13 do relatório (peça 2, p. 105-112) . 
19. Por outro lado, não se pode ignorar que o contrato com a Volume Construções e Participações foi firmado no regime de empreitada por preço global (TC Processo 015.633/2003-5_VOLUMES DIGITALIZADOS_PRINCIPAL_VOL_006_FOLHAS_00051_0010, p. 30-33) . Com isso, a análise feita em apenas parte do ajuste e do 2º termo aditivo, calculando-se o débito por itens, já se apresenta frágil.
20. Nesse tipo de contratação, o valor global do ajuste apresenta maior relevância do que o cômputo individual das despesas por itens, apesar de, por óbvio, ser possível, também, avaliar a execução individual de cada serviço, a depender do caso. 
21. De qualquer forma, na espécie, a diferença entre o somatório global das medições e os valores somados das notas fiscais difere em apenas 1,38%  (peça 2, p. 18) e os valores pagos e medidos são menores do que a quantia total do contrato principal e aditivos (peça 2, p. 10-11) . Por conta disso, seria importante a planilha de balanceamento e troca de serviços, para verificar as alterações e compensações internas que certamente ocorreram, mas esse documento também desapareceu. Destaco, por oportuno, que os auditores do Denasus atestaram que as obras estão concluídas e em pleno funcionamento (peça 2, p. 67) .
22. Além disso, a Subunidade técnica demonstrou adequadamente que o transcurso de mais de cinco anos entre a auditoria e a conclusão das obras traria dificuldades importantes na avaliação de determinados serviços, como demolições, remoções e limpezas. 
23. De outra sorte, mesmo que se considere a possibilidade de manutenção do débito nos exatos limites colocados na deliberação recorrido, apresenta-se desarrazoado exigir da empresa, que somente teve ciência das irregularidades nesta Corte em 2012, reunir elementos comprobatórios de despesas realizadas mais de 10 anos atrás, em contrato com gravíssimas falhas de documentação. Lembro que a responsabilidade pela guarda dos elementos construtivos básicos não era da recorrente, mas sim do setor específico do HSE. Há indícios de que esses documentos foram produzidos e, posteriormente, desapareceram (peça 2, p. 33, 36, 39 e 66) , não se tendo, nos autos, prova de conluio da recorrente com servidores do Hospital.
24. Dessa forma, sem que se desconsidere o relevante trabalho do Denasus, revela-se correto o posicionamento da Subunidade técnica, estando ausentes os pressupostos de constituição e de desenvolvimento válido e regular do processo, pois a apuração do débito não se fez de maneira confiável, na forma prevista no artigo 210, § 1º, do Regimento Interno desta Corte. Essa circunstância objetiva deve ser aproveitada por Antônio Carlos da Silva Figueiredo, conforme o artigo 281 do mesmo diploma normativo.
25. De tudo exposto, ratifico a instrução da auditora que instruiu o feito, confirmada pelo parecer do Diretor da Subunidade Técnica, propondo:
i) conhecer do recurso de revisão e, no mérito, dar-lhe provimento, de forma a tornar insubsistente o Acórdão 5.724/2013, retificado, por inexatidão material, pelo Acórdão 6442/2013-TCU-Primeira Câmara e sob a relatoria do Ministro Valmir Campelo, mantido pelos Acórdãos 4.804/2014 e 6.541/2014, também da Primeira Câmara, relatados pelo Ministro Walton Alencar Rodrigues; 
ii) com fundamento no art. 212 do Regimento Interno do TCU, arquivar os presentes autos, sem julgamento de mérito, por ausência dos pressupostos para o desenvolvimento válido e regular do processo; e 
iii) comunicar a deliberação que vier a ser proferida por esta Corte à recorrente, ao Ministério da Saúde, à Procuradoria da República no Estado do Rio de Janeiro e demais interessados. 
3.	O representante do Ministério Público junto ao TCU (peça 116) , por sua vez, assim se manifestou:
Em face do que restou apurado nos autos, especialmente em razão dos motivos explicitados nos itens 11 a 23 do pronunciamento do Sr. Secretário (peça 115) , o Ministério Público de Contas manifesta-se de acordo com a proposta uniforme de encaminhamento apresentada pela Secretaria de Recursos, no sentido de o TCU:
a) conhecer o recurso de revisão interposto pela empresa Volume Construções e Participações Ltda. contra a deliberação proferida por meio do Acórdão 5724/2013-TCU-Primeira Câmara, retificado por inexatidão material pelo Acórdão 6442/2013-TCU-Primeira Câmara;
b) no mérito, dar provimento a esse recurso de forma a tornar insubsistente a deliberação recorrida;
c) com fundamento no art. 212 do Regimento Interno do TCU, arquivar o presente processo, sem julgamento de mérito, por ausência dos pressupostos para o seu válido e regular desenvolvimento; e 
d) comunicar a deliberação que vier a ser proferida por esta Corte à recorrente, ao Ministério da Saúde, à Procuradoria da República no Estado do Rio de Janeiro e aos demais interessados.
É o relatório.

Cairo Roberto Bittar Hamú Silva (OAB/DF 17.042), Luiz Piauhylino de Mello Monteiro (OAB/DF 1296-A).

Procurador Júlio Marcelo de Oliveira.

RECURSO DE REVISÃO EM TCE. CONTAS IRREGULARES. DÉBITO. MULTA. OBRAS DE REFORMA. SERVIÇOS NÃO EXECUTADOS. CONHECIMENTO. ESTIMATIVA DE DÉBITO PREJUDICADA. PREJUÍZO À AMPLA DEFESA. PROVIMENTO. CIÊNCIA.

TOMADA DE CONTAS ESPECIAL (TCE)

Secretaria de Recursos (Serur).

Trata-se de recurso de revisão interposto pela empresa Volume Construções e Participações Ltda. em face do Acórdão 5724/2013-TCU-Primeira Câmara, retificado, por inexatidão material, pelo Acórdão 6442/2013-TCU-Primeira Câmara, por meio dos quais este Tribunal julgou irregulares as contas da recorrente e a condenou, solidariamente com o Sr. Antônio Carlos da Silva Figueiredo, então fiscal de obra, ao pagamento do débito apurado (R$ 978.243,06, em valores históricos) e de multa de R$ 15.000,00.
Originalmente, os autos cuidam de tomada de contas especial instaurada para apurar irregularidades cometidas no âmbito do Contrato 03/2000, firmado entre o Hospital dos Servidores do Estado do Rio de Janeiro (HSE) e a empresa Volume Construções e Participações Ltda., para a reforma dos telhados e das fachadas do prédio principal do nosocômio e de seu Centro de Diagnóstico por Imagem. O ajuste foi assinado em 13/1/2000, pelo valor inicial de R$ 3.365.240,61.
As falhas foram inicialmente apontadas por auditoria do Departamento Nacional de Auditoria do Sistema Único de Saúde (Denasus) . Em resumo, os auditores verificaram que alguns dos serviços não haviam sido executados, outros haviam sido executados a menor e outros não puderam ser fiscalizados.
Na sequência dos autos, os termos do Acórdão 5724/2013-TCU-Primeira Câmara foram confirmados pelos Acórdão 4804/2014-TCU-Primeira Câmara (recurso de reconsideração) e 6.541/2014-TCU-1ª Câmara (embargos de declaração) . Quando do julgamento do primeiro recurso, destaco que o diretor-substituto e o dirigente máximo da Secretaria de Recursos (Serur) se posicionaram pelo provimento da peça, diante de falhas apontadas pela recorrente no relatório do Denasus, mas o Colegiado acolheu a proposta do auditor responsável pela instrução, no sentido de negar provimento ao apelo, posição que teve a anuência do representante do MPTCU.
Na presente fase, a Volume Construções e Participações Ltda. retorna aos autos para apresentar recurso de revisão, alegando, em síntese, que não caberia a sua responsabilização, pois executou todos os serviços para os quais foi contratada, bem como os acréscimos, as modificações e alterações ocorridas durante a validade contratual. Afirma que as obras objeto do contrato estão em perfeito funcionamento até os dias de hoje.
A recorrente também argumenta que o relatório do Denasus não teria credibilidade, uma vez que foi produzido cinco anos após o término dos serviços. Acrescenta que os técnicos daquele órgão não dispunham dos projetos executivos e respectivas planilhas, os quais não foram fornecidos pelo HSE, e nem foram acompanhados aos locais das obras por representante da contratada, razões pelas quais não seriam válidas as conclusões do Denasus.
No entendimento da Secretaria de Recursos, os elementos carreados aos autos são insuficientes para precisar, de modo confiável, o dano ao erário, de forma a configurar a responsabilidade da ora recorrente. Para a unidade instrutiva, as falhas suscitadas no relatório do Denasus implicam falta de confiabilidade na quantificação do débito que foi imputado.
Além disso, a Serur defende que restou caracterizado prejuízo à defesa em virtude do longo tempo transcorrido desde a ocorrência dos fatos (data de pagamento da última nota fiscal em 19/7/2001) e a notificação da recorrente para apresentar defesa ao TCU (14/9/2012) .
Assim, diante da ausência dos pressupostos para o desenvolvimento válido e regular do processo, a auditora, com a anuência do diretor e do secretário, propõe dar provimento ao recurso de revisão da Volume Construções e Participações Ltda., aproveitando os argumentos em favor de Antônio Carlos da Silva Figueiredo, com fundamento no art. 281 do Regimento Interno, de modo a tornar sem efeito o Acórdão 5724/2013-TCU-Primeira Câmara e arquivar a TCE, sem julgamento de mérito.
O Ministério Público junto ao TCU (MPTCU) acompanha integralmente a proposta de encaminhamento alvitrada pela Serur.
II
De pronto, reitero o exame preliminar de admissibilidade (peças 109 e 112) . Quanto ao mérito, informo que acompanho as propostas da Serur, cujas análises adoto como minhas razões de decidir, assim como as considerações do MPTCU.
Duas principais razões me fazem concordar com o arquivamento da presente da TCE sem julgamento de mérito. Primeiro, o prejuízo à ampla defesa da recorrente. A empresa só foi instada a se manifestar sobre as irregularidades em 14/9/2012, mais de onze anos depois do pagamento da última nota fiscal, em 19/7/2001 (peça 3, p. 74) .
Segundo, existem várias inconsistências no relatório de auditoria elaborado pelo Denasus, cujas conclusões deram origem a esta TCE. Parte das inconsistências, inclusive, pode ser imputada à demora para a realização dos trabalhos de fiscalização. A auditoria do contrato só ocorreu cinco anos depois de encerrado o objeto e há informação de que, durante esse período de tempo, outras obras aconteceram no hospital, o que dificultou muito o trabalho dos auditores.
Trecho do relatório do Denasus destaca essas dificuldades (peça 2, p. 68) , ao afirmar que 41% do contrato não foi sequer fiscalizado:
Devido ao tempo decorrido; execução de diversas outras obras no hospital nos ultimes 06 (seis) anos e, a falta de elucidação por parte do fiscal da obra quanto aos esclarecimentos necessários para indicar as áreas onde os serviços foram executados, diversos itens de serviços não tiveram condições de serem avaliados, demonstrados no Anexo 15, totalizando R$ 1.605.848,55 (um milhão, seiscentos e cinco mil, oitocentos e quarenta e oito reais e cinquenta e cinco centavos) , equivalente a 41,41 % do valor global dos serviços pagos, referentes ao contrato inicial e ao 2" TA.
Além disso, os próprios técnicos daquele órgão registraram que não foram fornecidos pelo HSE os projetos executivos e respectivas planilhas contratuais, o que também teria sido um entrave aos trabalhos de fiscalização (peça 2, p. 68) :
Sobre a documentação técnica que deveria se encontrar arquivada no Setor de Engenharia do HSE, a Comissão de Sindicância não concluiu quanto ao seu desaparecimento, ficando em função disso prejudicada à análise da maior parte dos serviços contratados.
As falhas encontradas na auditoria do Denasus estão detalhadas no relatório que precede este voto. De toda forma, vale a pena citar os seguintes pontos:
alguns serviços incluídos pelo Denasus no cálculo do débito estão também listados no "Anexo 15" do seu relatório, o qual trata de "Serviços não avaliados". Ora, se os serviços constam do "Anexo 15 - Serviços não avaliados", significa que eles não foram analisados por aqueles auditores, logo há uma contradição em apontar qualquer prejuízo decorrente deles (peça 2, p. 116-123) ;
de maneira semelhante, alguns serviços incluídos no cálculo do débito pelo Denasus estão também listados no "Anexo 6" do seu relatório, o qual trata de "Serviços com quantidades não avaliadas", sendo, portanto, também questionável o prejuízo decorrente desses itens (peça 2, p. 87-89) ;
no caso do sistema de ar condicionado, a equipe do Denasus constatou a sua existência e seu funcionamento in-loco, mas como não foram entregues os projetos, o item foi computado como não executado. Nesta oportunidade, a contratada afirma que entregou todos os projetos ao fiscal do contrato, mas que o HSE não os manteve devidamente arquivados;
há débitos decorrentes de serviços cuja verificação seria bastante difícil depois de cinco anos, a exemplo dos serviços de demolição e de limpeza de piso, e mesmo assim foram considerados no cálculo do débito, sem maiores esclarecimentos.
A Serur resumiu bem os fatos ao afirmar que os relatórios apresentados pelo Denasus deixam dúvidas sobre a adequação do débito atribuído à recorrente, considerando que não foram elaborados com a devida objetividade e precisão requerida, de forma a possibilitar quantificação precisa ou a estimativa do dano ao erário.
Nesse contexto em que se tem a falta de solidez e confiabilidade na quantificação do débito, junto a um longo transcurso de tempo desde a ocorrência dos fatos apurados nos autos até o chamamento da contratada, entendo caracterizado o prejuízo à defesa da recorrente e, portanto, ausentes os pressupostos para a constituição e o desenvolvimento válido e regular do processo. O caso ajusta-se à hipótese de arquivamento das contas, sem julgamento de mérito, conforme previsto no art. 212 do Regimento Interno do TCU:
Art. 212. O Tribunal determinará o arquivamento do processo de prestação ou de tomada contas, mesmo especial, sem julgamento do mérito, quando verificar a ausência de pressupostos de constituição e de desenvolvimento válido e regular do processo.
Acompanho, portanto, as propostas uníssonas da Secretaria de Recursos, referendadas pelo MPTCU, e propugno por conhecer do recurso de revisão interposto pela empresa Volume Construções e Participações Ltda., para, no mérito, conceder-lhe provimento, de modo a tornar insubsistente o Acórdão 5724/2013-TCU-Primeira Câmara e arquivar os presentes autos.
Por fim, embora não seja relevante para o presente caso diante da proposta de arquivar os autos sem julgamento de mérito, informo que a decisão do Supremo Tribunal Federal (STF) no Tema 899, cuja repercussão geral foi reconhecida no âmbito do RE 636.886, ainda não transitou em julgado naquela Corte, estando pendente de apreciação de embargos de declaração opostos pela Advocacia-Geral da União (AGU) , para melhor compreensão de seu exato alcance.
Frente às incertezas geradas acerca do instituto da prescrição da pretensão ressarcitória, cujo deslinde na Suprema Corte poderá assumir novos contornos, tenho optado por continuar a seguir a jurisprudência dominante nesta Corte de Contas, sedimentada na Súmula TCU 282, segundo a qual é imprescritível a pretensão de ressarcimento por parte da União.
	Diante do exposto, VOTO para que seja adotada a minuta de deliberação que ora trago ao exame deste Colegiado.
TCU, Sala das Sessões Ministro Luciano Brandão Alves de Souza, em 18 de novembro de 2020.
Ministro VITAL DO RÊGO 
Relator